ACORDAO-COMPLETO-2305713

ACÓRDÃO 10418/2019 ATA 34/2019 - PRIMEIRA CÂMARA

VISTOS, relatados e discutidos estes autos de Tomada de Contas Especial instaurada pelo Ministério da Agricultura, Pecuária e Abastecimento contra Luiz Antônio de Passos Curado, presidente, à época, do Centro de Estudos, Promoção e Desenvolvimento de Mercados, em razão da impugnação total das despesas do Convênio Siconv 723500/2009, cujo objeto era "apoiar o projeto de fortalecimento e integração em rede e a capacidade gerencial das cooperativas de Mato Grosso do Sul"; 
ACORDAM os Ministros do Tribunal de Contas da União, reunidos em sessão da Primeira Câmara, diante das razões expostas pelo relator, em: 
9.1. considerar revéis Flávio Henrique Boechat de Aguiar e o Centro de Estudos, Promoção e Desenvolvimento de Mercados, para todos os efeitos, com fulcro no art. 12, § 3º, da Lei 8.443/1992, dando-se prosseguimento ao processo;
9.2. acolher parcialmente as alegações de defesa de Luiz Antônio de Passos Curado;
9.3. julgar irregulares as contas de Luiz Antônio de Passos Curado, Flávio Henrique Boechat de Aguiar e do Centro de Estudos, Promoção e Desenvolvimento de Mercados, com fundamento nos artigos 1º, inciso I, 16, inciso III, alíneas 'b' e 'd', 19, caput, e 23, inciso III, alínea 'a', da Lei 8.443/1992, e condená-los solidariamente ao pagamento das quantias a seguir especificadas,  atualizadas monetariamente e acrescidas de juros de mora, calculados desde as datas discriminadas até o efetivo recolhimento, fixando-lhes o prazo de quinze dias, a contar da notificação, para que comprovem, perante o Tribunal, o recolhimento do débito ao Tesouro Nacional:
	Valor
	Data de ocorrência
	Tipo de lançamento

	393.936,00
	09/03/2010
	Débito

	300.000,00
	17/03/2010
	Débito

	59.888,00
	31/05/2010
	Crédito

	59.888,00
	29/07/2010
	Crédito

	59.888,00
	30/08/2010
	Crédito

	59.888,00
	30/09/2010
	Crédito

	59.888,00
	28/10/2010
	Crédito

	59.888,00
	29/11/2010
	Crédito

	3.089,02
	30/07/2010
	Crédito

	3.883,48
	24/08/2010
	Crédito

	3.863,82
	30/08/2010
	Crédito

	1.046,25
	15/09/2010
	Crédito

	4.703,84
	17/09/2010
	Crédito

	1.280,09
	30/09/2010
	Crédito

	278,52
	04/10/2010
	Crédito

	1.290,76
	29/10/2010
	Crédito

	1.197,00
	09/11/2010
	Crédito

	5.783,52
	10/12/2010
	Crédito

	8.938,99
	05/07/2010
	Crédito

	59,45
	28/10/2011
	Crédito

	85,50
	10/05/2012
	Crédito

9.4. aplicar a Luiz Antônio de Passos Curado, Flávio Henrique Boechat de Aguiar e ao Centro de Estudos, Promoção e Desenvolvimento de Mercados a multa individual de R$ 100.000,00 (cem mil reais) , com fundamento no art. 57 da Lei 8.443/1992, fixando-lhes o prazo de quinze dias, a contar da notificação, para comprovarem, perante o Tribunal (art. 214, inciso III, alínea "a", do Regimento Interno) , o recolhimento da respectiva quantia ao Tesouro Nacional, atualizada monetariamente entre a data do presente acórdão e a do efetivo recolhimento, se paga após o vencimento, na forma da legislação em vigor;
9.5. autorizar, desde logo, nos termos do art. 28, inciso II, da Lei 8.443/1992, a cobrança judicial das dívidas, caso não atendidas as notificações;
9.6. encaminhar cópia desta deliberação ao Procurador-Chefe da Procuradoria da República no Distrito Federal, como previsto  no art. 16, § 3º, da Lei 8.443/1992;

Tomada de contas especial cujo objeto era apoiar o projeto de fortalecimento e integração em rede e a capacidade gerencial das cooperativas de Mato Grosso do Sul.

Primeira Câmara

Ministério da Agricultura, Pecuária e Abastecimento (vinculador).

3. Interessados/Responsáveis:
3.1. Interessado: Secretaria-executiva do Ministério da Agricultura, Pecuária e Abastecimento (00.396.895/0004-78)
3.2. Responsáveis: Centro de Estudos, Promoção e Desenvolvimento de Mercados (08.436.467/0001-90); Flavio Henrique Boechat de Aguiar (XXX.039.231-XX); Luiz Antonio de Passos Curado (XXX.637.331-XX).

13.1. Ministro presente: Benjamin Zymler (na Presidência).
13.2. Ministros-Substitutos convocados: Augusto Sherman Cavalcanti, Marcos Bemquerer Costa e André Luís de Carvalho (Relator).
13.3. Ministro-Substituto presente: Weder de Oliveira.

ACORDAO-COMPLETO-2534190

Acórdão 3191/2022 - Primeira Câmara

ACORDAO-COMPLETO-2450332

Acórdão 8767/2021 - Primeira Câmara

ACORDAO-COMPLETO-2390823

Acórdão de Relação 349/2020 - Primeira Câmara

Acórdão de Relação

ANDRÉ DE CARVALHO

Adoto, como relatório, a instrução da SecexAmbiental (peças 81-83) :
INTRODUÇÃO
1. Trata-se de tomada de contas especial instaurada pelo Ministério da Agricultura, Pecuária e Abastecimento - MAPA, em desfavor do Sr. Luiz Antônio de Passos Curado, presidente, à época, do Centro de Estudos, Promoção e Desenvolvimento de Mercados (nome fantasia: IMA - Instituto Mercadológico das Américas) , em razão da impugnação total das despesas do Convênio 723.500/2009 (peça 1, p. 27-47) , celebrado entre o IMA e a União, por intermédio do MAPA, que teve por objeto "apoiar o projeto de fortalecimento e integração em rede e a capacidade gerencial das cooperativas de Mato Grosso do Sul", conforme plano de trabalho aprovado (peça 1, p. 49-63) .
HISTÓRICO 
2. Transcreve-se a seguir trecho do histórico constante do último parecer do Ministério Público (peça 64, p. 1-4) :
No âmbito desta Corte, a SecexAmbiental promoveu a citação solidária do sr. Luiz Antônio de Passos Curado e do IMA, pelo débito "decorrente da impugnação total das despesas do Convênio 116.559/2009 (Siafi 723.500) , o que acarretou na não comprovação da boa e regular aplicação dos recursos federais geridos no período de 31/12/2009 a 2/2/2011, recebidos por força do referido ajuste." (peças 10 e 11) . O débito apontado equivaleu à totalidade dos recursos federais repassados ao IMA/DF (R$ 393.936,00, na data de 5/3/2010; e R$ 300.000,00, na data de 15/3/2010; e - peça 1, pp. 83/5) , abatidos os valores já ressarcidos (R$ 59,45, em 28/10/2011; e R$ 85,50, em 10/5/2012 - peça 2, pp. 32, 166 e 178) .
Os responsáveis apresentaram suas alegações de defesa (peças 14 a 18) . Após analisá-las, a unidade técnica, em pronunciamentos uniformes, propôs ao Tribunal que fossem julgadas irregulares as contas do sr. Luiz Antônio de Passos, condenando-o, em solidariedade com o Centro de Estudos, Promoção e Desenvolvimento de Mercados, ao pagamento dos débitos de R$ 393.936,00 (data de referência: 5/3/2010) e de R$ 300.000,00 (data de referência: 15/3/2010) , abatidos os valores já ressarcidos (R$ 59,45, em 28/10/2011; e R$ 85,50, em 10/5/2012) , e aplicando-lhes, individualmente, a multa do art. 57 da Lei 8.443/1992 (peças 19 a 21) .
Mediante o parecer à peça 22, o Ministério Público de Contas manifestou-se, em essência, de acordo com a proposta de encaminhamento da SecexAmbiental, haja vista que os responsáveis citados no feito não comprovaram o bom e o regular emprego dos recursos federais recebidos (R$ 693.936,00) por força do Convênio 723.500/2009. No referido parecer, foram destacadas as seguintes irregularidades verificadas na prestação de contas do referido convênio:
a) realização de saques em espécie na conta específica do convênio, totalizando R$ 63.800,00 (peça 1, p. 360) ;
b) realização de transferências de recursos da conta específica do convênio para a conta corrente particular da própria convenente, totalizando de R$ 181.631,60 (peça 1, pp. 147, 149, 161, 163 e 272/4) ;
c) pagamentos de títulos sem identificação do favorecido (peça 1, pp. 272/4) ;
d) compras com cartão de débito, no valor total de R$ 2.251,50 (peça 1, pp. 272/4 e 360/2) ;
e) pagamentos de impostos sem o respectivo comprovante e sem indicação na relação de pagamentos (peça 1, pp. 157 e 272; e peça 2, pp. 138/62) ;
f) realização de despesas não previstas no plano de trabalho (incluindo consultoria jurídica no valor de R$ 79.100,00) , sem correspondência com a execução das metas pactuadas e/ou efetuadas com fornecedores diversos dos contratados (ex: restaurantes e hotéis diversos) , o que gerou uma glosa total de R$ 526.902,80 (peça 1, pp. 324/36) ;
g) contratação de serviços com a Fundação Dom Cabral sem prévia cotação de preços, em contrariedade à cláusula sétima do termo de convênio (peça 1, pp. 35 e 336) ;
h) contratação do sr. Péter dos Santos (peça 1, p. 232) , o qual constava como membro do Conselho Fiscal do IMA (peça 2, p. 366) , para a prestação de serviços de acompanhamento e coordenação geral da execução do convênio, no valor de R$ 80.000,00 (peça 15, pp. 123/7) , contrariando os princípios da moralidade e da impessoalidade;
i) pagamento superior ao valor contratado no âmbito do Contrato de Prestação de Serviços 21/2010 (peça 1, p. 358) ;
j) não retenção/recolhimento das contribuições previdenciárias sobre os serviços supostamente prestados por autônomos (peça 1, p. 358) ;
k) existência de diversos documentos sem a competente assinatura, tais como, propostas de preços, editais de cotação prévia de preços e termos de contrato (peça 1, p. 362) ;
l) execução físico-financeira divergente do programado no plano de trabalho, sem solicitação de remanejamento ou alteração prévia (peça 2, pp. 14/5) .
Diante desse extenso rol de irregularidades, não elididas pelos responsáveis, o Ministério Público de Contas manifestou-se de acordo com a proposta de condenação formulada pela SecexAmbiental, sem prejuízo de fazer-lhe ajustes para que as contas do Centro de Estudos, Promoção e Desenvolvimento de Mercados também fossem julgadas irregulares e para que não incidissem juros de mora sobre o valor da multa na hipótese de pagamento parcelado das dívidas.
Sobreveio, então, o Acórdão 7612/2015-TCU-Primeira Câmara, com o seguinte teor (peça 23) :
 "ACORDAM os Ministros do Tribunal de Contas da União, reunidos em sessão da Primeira Câmara, com fundamento nos arts. 1º, inciso I, 16, inciso III, alíneas 'c' e 'd', 19 e 23, inciso III, da Lei nº 8.443/92, c/c os arts. 209, incisos II e III, 210 e 214, inciso III, do Regimento Interno, e ante as razões expostas pelo Relator, em:
9.1. rejeitar as alegações de defesa apresentadas por Luiz Antonio de Passos Curado e pelo Centro de Estudos Promoção e Desenvolvimento de Mercados-IMA/DF;
9.2. julgar irregulares as contas de Luiz Antonio de Passos Curado e do Centro de Estudos Promoção e Desenvolvimento de Mercados-IMA/DF, condenando-os, em solidariedade, ao pagamento das quantias abaixo discriminadas, atualizadas monetariamente e acrescidas dos juros de mora, calculados a partir das datas de ocorrência, até a efetiva quitação do débito, abatendo-se as importâncias de R$ 59,45 (cinquenta e nove reais e quarenta e cinco centavos) e R$ 85,50 (oitenta e cinco reais e cinquenta centavos) , recolhidas em 28/10/2011 e 10/5/2012, respectivamente, fixando-lhes o prazo de quinze dias, desde a ciência, para que comprovem, perante o Tribunal, o recolhimento da importância devida aos cofres do Tesouro Nacional;
	VALOR ORIGINAL (R$) 
	DATA DA OCORRÊNCIA

	393.936,00
	5/3/2010

	300.000,00
	15/3/2010

9.3. aplicar à Luiz Antonio de Passos Curado e ao Centro de Estudos Promoção e Desenvolvimento de Mercados-IMA/DF  a multa individual prevista no art. 57 da Lei nº 8.443/92, c/c o art. 267 do Regimento Interno do TCU, no valor de R$ 120.000,00 (cento e vinte mil reais) , fixando-lhes o prazo de quinze dias, a contar da notificação, para que comprovem, perante o Tribunal (art. 214, inciso III, alínea 'a', do Regimento Interno) , o recolhimento da multa ao Tesouro Nacional, atualizada monetariamente da data do presente acórdão até a do efetivo recolhimento, se for paga após o vencimento, na forma da legislação em vigor;
9.4. autorizar desde logo a cobrança judicial das dívidas, nos termos do art. 28, inciso II, da Lei nº 8.443/92, caso não atendida a notificação;
9.5. remeter cópia do acórdão, bem como do relatório e voto que o fundamentam, à Procuradoria da República no Distrito Federal, para ajuizamento das ações civis e penais cabíveis, nos termos do art. 16, § 3º, da Lei nº 8.443/92, c/c o art. 209, § 7º, do Regimento Interno."
Contra tal deliberação, foram opostos, pelos responsáveis, embargos declaratórios (peça 32) , julgados pelo Acórdão 2289/2016-TCU-Primeira Câmara (retificado materialmente pelo Acórdão 3743/2016-TCU-Primeira Câmara) , a seguir reproduzido (peça 33) :
"ACORDAM os Ministros do Tribunal de Contas da União, reunidos em sessão da Primeira Câmara, com fundamento nos arts. 1º, inciso I, 32, inciso II, da Lei nº 8.443/92, c/c os art. 287 do Regimento Interno do TCU, e ante as razões expostas pelo Relator, em:
9.1. conhecer dos presentes embargos;
9.2. acolher parcialmente os embargos e tornar insubsistente o Acórdão 7612/2015-TCU-Primeira Câmara;
9.3. encaminhar os autos à SecexAmb, para que:
9.3.1. analise toda a documentação apresentada pelo Ministério da Agricultura, Pecuária e Abastecimento (doc. 1, 2 e 3) e pelos responsáveis (doc. 15, 16, 17, 18 e 32) , manifestando-se expressamente quanto ao eventual nexo de causalidade entres os pagamentos efetuados e os recursos oriundos do Convênio 723.500/2009-Siconv, bem assim quanto à contribuição dos serviços prestados para o alcance das metas conveniadas;
9.3.2. promova nova citação dos responsáveis, caso identifique indícios de irregularidades não submetidos ao devido contraditório;
9.3.3. emita novo juízo de mérito acerca das contas apresentadas."
Os fundamentos para a anulação do Acórdão 7612/2015-TCU-Primeira Câmara constaram do seguinte trecho do voto condutor do Acórdão 2289/2016-TCU-Primeira Câmara (peça 34, grifou-se) :
"Ainda sobre essas despesas [R$ 79.100,00, com serviços de consultoria jurídica; e R$ 419.216,00, pagos à Fundação Dom Cabral], assiste razão aos embargantes no que tange à alegação de que, na instrução que fundamentou o acórdão embargado, não há qualquer manifestação acerca da documentação apresentada com o intuito de demonstrar que as despesas realizadas com a Fundação Dom Cabral e com o escritório Renato Oliveira Ramos-Advogados Associados teriam sido pagas exclusivamente com os recursos do convênio aqui tratado e teriam produzido resultados decisivos para consecução do objeto avençado.
De fato, compulsando os autos, notadamente os documentos eletrônicos 16, 17 e 18, pude identificar uma série de documentos, tais como extratos bancários, contratos, notas fiscais e relatórios de acompanhamento do MAPA, os quais, a meu ver, merecem uma análise mais acurada da unidade técnica, que deverá manifestar-se expressamente quanto ao eventual nexo de causalidade entres os pagamentos realizados e os recursos oriundos do Convênio 723.500/2009-Siconv, bem assim quanto à contribuição dos serviços prestados para o alcance das metas, consideradas cumpridas pelo órgão repassador." 
Em consequência, os autos retornaram à unidade técnica, que examinou a documentação constante dos autos, e, após concluir pela inexistência de demonstração do nexo de causalidade entre o desembolso dos recursos e as despesas realizadas com vistas à consecução do objeto, propôs ao Tribunal (peças 52 a 54) :
"a) com fundamento nos arts. 1º, inciso I, 16, inciso III, alínea 'c' e § 2º, da Lei 8.443/1992 c/c os arts. 19 e 23, inciso III, da mesma Lei, e com arts. 1º, inciso I, 209, inciso III e § 5º, 210 e 214, inciso III, do Regimento Interno (RI/TCU) , que sejam julgadas irregulares as contas do Sr. Luiz Antônio de Passos Curado (CPF: XXX.637.331-XX) , Presidente do Centro de Estudos, Promoção e Desenvolvimento de Mercados à época dos fatos, e do Centro de Estudos, Promoção e Desenvolvimento de Mercados (CNPJ: 08.436.467/0001-90) , condenando-os, em solidariedade, ao pagamento das quantias a seguir especificadas, com a fixação do prazo de quinze dias, a contar das notificações, para comprovarem, perante o Tribunal (art. 214, inciso III, alínea 'a', do RI/TCU) , o recolhimento das dívidas aos cofres do Tesouro Nacional, atualizadas monetariamente e acrescidas dos juros de mora, calculados a partir das datas discriminadas, até a data dos recolhimentos, na forma prevista na legislação em vigor, abatendo-se, na oportunidade, os valores já ressarcidos.
	VALOR ORIGINAL (R$) 
	DATA DA OCORRÊNCIA

	393.936,00 D
	5/3/2010

	300.000,00 D
	15/3/2010

	59,45 C
	28/10/2011

	85,50 C
	10/5/2012

Valor atualizado e acrescido de juros de mora até 26/5/2017: R$ 1.390.102,35.
b) aplicar ao Sr. Luiz Antônio de Passos Curado (CPF: XXX.637.331-XX) e ao Centro de Estudos, Promoção e Desenvolvimento de Mercados (CNPJ: 08.436.467/0001-90) , individualmente, a multa prevista no art. 57 da Lei 8.443/1992 c/c o art. 267 do RI/TCU, fixando-lhes o prazo de 15 (quinze) dias, a contar das notificações, para comprovarem, perante o Tribunal (art. 214, inciso III, alínea 'a', do RI/TCU) , o recolhimento das dívidas aos cofres do Tesouro Nacional, atualizadas monetariamente desde a data do acórdão que vier a ser proferido até a dos efetivos recolhimentos, se forem pagas após o vencimento, na forma da legislação em vigor;
c) autorizar, desde logo, nos termos do art. 28, inciso II, da Lei 8.443/1992, a cobrança judicial das dívidas caso não atendidas as notificações;
d) autorizar, desde logo, o parcelamento das dívidas, caso requerido, em até 36 (trinta e seis) parcelas mensais e consecutivas, incidindo sobre cada parcela os correspondentes acréscimos legais, com amparo no art. 26 da Lei 8.443/1992 c/c o art. 217 do RI/TCU e na jurisprudência do TCU, esclarecendo aos responsáveis que a falta de pagamento de qualquer parcela importará no vencimento antecipado do saldo devedor, de acordo com o art. 217, § 2º, do RI/TCU;
e) encaminhar cópia da deliberação que vier a ser proferida, bem como do relatório e do voto que a fundamentarem, aos responsáveis e ao Ministério da Agricultura, Pecuária e Abastecimento (MAPA) , bem como ao Procurador-Chefe da Procuradoria da República no Distrito Federal, nos termos do art. 16, § 3º, da Lei 8.443/1992 c/c o art. 209, § 7º, do Regimento Interno do TCU, para adoção das medidas que entender cabíveis."
3. Ao se manifestar acerca da proposta anterior da unidade técnica de peça 52, o Ministério Público considerou necessária a renovação da citação dos responsáveis, por entender que parte das irregularidades que estavam fundamentando a proposta de condenação em débito não havia sido devidamente submetida ao contraditório. Além disso, atentou para a necessidade de inclusão de mais um responsável no polo passivo desta TCE (peça 64) .
4. No referido parecer, foi dada especial atenção ao Contrato 1/2010, celebrado entre a convenente e a Fundação Dom Cabral - FDC (peça 32, p. 19-23) , no valor de R$ 419.216,00, o que representou cerca de 60% dos valores repassados. Em que pese as Notas Técnicas do Mapa apontarem que tais despesas não estavam previstas no plano de trabalho, foi demonstrado que os serviços previstos no referido contrato possuíam correlação com o plano de trabalho pactuado. No entanto, foram identificadas diversas inconsistências em tais despesas que impediam o estabelecimento de nexo de causalidade entre os pagamentos efetuados e a execução do objeto pactuado, as quais foram incluídas na proposta de citação (peça 64) .
5. Nas demais despesas relativas ao convênio também foram apontadas diversas irregularidades, também incluídas na proposta de citação.
6. Foi elaborado um quadro resumo dos valores debitados na conta específica do convênio (peça 64, p. 10-11) :
	Descrição
	Valor (R$) 

	TEDs relativas a 6 notas fiscais emitidas pela Fundação Dom Cabral (peça 1, pp. 153/65) 
	359.328,00

	TED relativa à nota fiscal emitida por Renato Oliveira Ramos Advogados Associados (peça 1, p. 153) 
	74.235,35

	Pagamento de tributos retidos na nota fiscal emitida por Renato Oliveira Ramos Advogados Associados (peça 1, p. 157) 
	5.230,82

	Transferências e pagamentos de títulos relativos às faturas emitidas pela Mix Travel Agência de Viagens Ltda. (peça 1, pp. 141 e 159/67) 
	29.785,98

	Saques em espécie (peça 1, pp. 155/65) 
	63.800,00

	Transferências para o próprio convenente (peça 1, pp. 147 e 149/63) 
	181.631,60

	Pagamentos de títulos sem a comprovação do favorecido, supostamente relativos às notas fiscais emitidas pela Barbosa e Nantes Ltda. - Panificadora Monte Líbano (peça 1, pp. 157/63, e peça 17, pp. 71/5) 
	1.360,50

	Compras com cartão de débito, sem a apresentação do respectivo comprovante (peça 1, pp. 157/9) 
	2.251,50

	TOTAL
	717.623,75

7. Foi apontado também que o Sr. Flávio Henrique Boechat de Aguiar deveria ser incluído entre os responsáveis solidários, pois teria figurado como responsável pela execução do convênio ou como presidente do IMA em diversos documentos da prestação de contas, tais como, contratos, editais de cotação de preços, cartas convite e relatório de execução físico-financeira.
8. Por fim, o Ministério Público manifestou-se com a seguinte proposta, a qual foi acatada pelo Relator (peça 65) :
Ante o exposto, o Ministério Público de Contas, preliminarmente, manifesta-se pela restituição dos autos à unidade técnica, para que promova a citação solidária dos srs. Luiz Antônio de Passos Curado e Flávio Henrique Boechat de Aguiar e do Centro de Estudos, Promoção e Desenvolvimento de Mercados, pelos débitos abaixo discriminados, decorrentes das seguintes irregularidades:
a) realização de saques em espécie na conta específica do convênio, totalizando R$ 63.800,00;
b) realização de transferências de recursos da conta específica do convênio para a conta corrente particular da própria convenente, totalizando de R$ 181.631,60;
c) pagamentos de títulos sem a devida identificação do favorecido;
d) compras com cartão de débito sem apresentação do respectivo comprovante;
e) realização de despesas não previstas no plano de trabalho (ex: combustível, consultoria jurídica e aluguel de carro) , sem correspondência com a execução das metas pactuadas, efetuadas com fornecedores diversos dos contratados (ex: restaurantes e hotéis diversos) , sem identificação do convenente e do usuário, sem especificação do tipo de despesa;
f) contratação de serviços com a Fundação Dom Cabral sem prévia cotação de preços ou comprovação dos preços praticados por essa fundação com outros contratantes (arts. 45 e 46, § 1º, II, da Portaria Interministerial 127/2008) ;
g) contratação do sr. Péter dos Santos, o qual constava como membro do Conselho Fiscal do IMA, para a prestação de serviços de acompanhamento e coordenação geral da execução do convênio, no valor de R$ 80.000,00, contrariando os princípios da moralidade e da impessoalidade;
h) pagamento superior ao valor contratado no âmbito do Contrato de Prestação de Serviços 21/2010;
i) não retenção/recolhimento das contribuições previdenciárias sobre os serviços supostamente prestados pelos srs. Péter dos Santos e Jorge Viana e pela Fundação Dom Cabral;
j) existência de diversos documentos sem a competente assinatura, tais como, propostas de preços, editais de cotação prévia de preços e termos de contrato (ex: Contratos 7/2010 e 8/2010) , e propostas de preços não datadas, variando somente o tamanho e o tipo de caractere;
k) execução físico-financeira divergente do programado no plano de trabalho, sem solicitação de remanejamento ou alteração prévia;
l) as 7 notas fiscais emitidas pela Fundação Dom Cabral, no valor de R$ 59.888,00, cada, não especificam os serviços efetivamente prestados, não informam a quantidade de horas de serviço prestadas pelos professores, monitores, responsáveis técnicos e responsáveis pelo apoio, nem discriminam a quantidade de material didático produzido e distribuído. Assim, não há como atrelá-las a quaisquer das etapas previstas no plano de trabalho de convênio;
m) não há atesto de recebimento em nenhuma das notas fiscais emitidas pela Fundação Dom Cabral nem recibo dos correspondentes pagamentos;
n) a 1ª nota fiscal da FDC foi emitida em 20/5/2010, ou seja, apenas 8 dias depois de firmado o Contrato 1/2010 e antes do início da execução do objeto pactuado, que ocorreu apenas em julho/2010;
o) não foi apresentado o comprovante das transferências eletrônicas disponíveis relativas às 6 primeiras notas fiscais da FDC, de modo que não é possível saber quem foi o real destinatário dos valores transferidos;
p) a última nota fiscal da FDC foi emitida em 1º/12/2010, mas o pagamento do seu valor foi efetuado somente em 29/4/2011, mediante transferência on line para a conta da própria convenente;
q) o Contrato 1/2010 abrangeu os serviços de responsável pelo apoio, todavia, na relação de pessoal envolvido no projeto, elaborada pelo IMA, verifica-se que foram indicados como responsáveis pelo apoio os srs. Luiz Antônio de Passos Curado, presidente do IMA à época da celebração do convênio, e Flávio Henrique Boechat de Aguiar, Diretor de Comunicação e Marketing do IMA à época da celebração do convênio e atual presidente do IMA, e o sr. Jorge Viana, que foi contratado separadamente pela IMA, para prestar serviços relativos à função de "responsável pelo apoio", pelo valor de R$ 71.500,00;
r) não foi apresentada a planilha de composição dos custos dos serviços do Contrato 1/2010, o que impede a aferição dos quantitativos efetivamente contratados e da economicidade do valor contratual;
s) não foi comprovado que os professores, o monitor e o responsável técnico identificados na relação de pessoal envolvido no projeto realmente pertenciam aos quadros da Fundação Dom Cabral;
t) há divergência entre as informações prestadas pela convenente e as informações constantes do relatório final de acompanhamento do convênio;
u) em muitas das listas de presença apresentadas, ou não houve indicação do nome dos instrutores/palestrantes ou a indicação não guarda correspondência com a relação de pessoal envolvido no projeto;
v) não foi apresentada cópia dos certificados de participação nos eventos, que deveriam ser expedidos conjuntamente pelo IMA e pela FDC, a teor da cláusula terceira do Contrato 1/2010;
w) não foi apresentada prova da entrega do material didático e do Kit Participante aos beneficiários do projeto;
x) as cópias dos materiais didáticos acostadas à prestação de contas são mera reprodução ou compilação de textos produzidos por autores diversos, não havendo nenhum indício de que foram elaborados pela Fundação Dom Cabral especificamente para a execução do objeto do Convênio 723.500/2009, pois nada discorrem sobre a realidade das cooperativas do Estado de Mato Grosso do Sul;
y) ausência de nexo de causalidade entre as despesas do Contrato 2/2010 (R$ 79.466,17) e a execução do objeto do convênio;
z) ausência de nexo de causalidade entre os recursos federais e os recibos relativos aos prestadores de serviço Jorge Luiz Reis Viana e Péter dos Santos;
aa) relativamente ao Contrato 4/2010: pagamento de passagens e hospedagens a pessoas não envolvidas no projeto, pagamento de passagens e hospedagens que não coincidem com o período em que a pessoa prestou serviços no projeto, pagamento de aluguel de carro, sem previsão no plano de trabalho, e não apresentação dos comprovantes de embarque e das notas fiscais de hospedagem e dos aluguéis de veículos.
	VALOR ORIGINAL (R$) 
	DATA DA OCORRÊNCIA

	393.936,00 D
	9/3/2010

	300.000,00 D
	17/3/2010

	59,45 C
	28/10/2011

	85,50 C
	10/5/2012

EXAME TÉCNICO
9. Em cumprimento ao Despacho do Relator (peça 65) , foi promovida a citação dos Srs. Luiz Antônio de Passos Curado e Flávio Henrique Boechat de Aguiar e do Centro de Estudos, Promoção e Desenvolvimento de Mercados, mediante os Ofícios 256, 257 e 258/2017-TCU/SecexAmbiental, respectivamente, (peças 70, 71 e 72) , datados de 1/9/2017.
10. Apesar de o Sr. Flávio Henrique Boechat de Aguiar e o Centro de Estudos, Promoção e Desenvolvimento de Mercados terem tomado ciência dos expedientes que lhes foram encaminhados, conforme atestam os avisos de recebimento (AR) que compõem as peças 73 e 78, não atenderam a citação e não se manifestaram quanto às irregularidades verificadas.
11. Transcorrido o prazo regimental fixado e mantendo-se inertes os aludidos responsáveis, impõe-se que sejam considerados revéis, dando-se prosseguimento ao processo, de acordo com o art. 12, § 3º, da Lei 8.443/1992.
12. O Sr. Luiz Antônio de Passos Curado tomou ciência do ofício que lhe foi remetido, conforme documento constante da peça 74, tendo apresentado, intempestivamente, suas alegações de defesa, conforme documentação integrante da peça 79. Serão também analisados os documentos de defesa acostados às peças 55 a 63, apresentados pelo referido responsável após o último pronunciamento da unidade técnica.
13. Considerando que os responsáveis foram chamados em citação em solidariedade, por todos os fatos apontados, as alegações de defesa apresentadas pelo Sr. Luiz Antônio de Passos Curado aproveitam aos demais responsáveis.
Contratação da Fundação Dom Cabral
14. No que se refere às irregularidades concernentes à contratação da Fundação Dom Cabral (Contrato 1/2010) , foi apontado pelo Ministério Público a existência de correlação entre tais despesas e o plano de trabalho pactuado. No entanto, um grande número de irregularidades relativas a esse contrato foram objeto de citação.
Item 'f' da citação: contratação de serviços com a Fundação Dom Cabral sem prévia cotação de preços ou comprovação dos preços praticados por essa fundação com outros contratantes (arts. 45 e 46, § 1º, II, da Portaria Interministerial 127/2008) .
Item 'r' da citação: não foi apresentada a planilha de composição dos custos dos serviços do Contrato 1/2010, o que impede a aferição dos quantitativos efetivamente contratados e da economicidade do valor contratual.
15. O responsável alega que a Fundação Dom Cabral foi contratada pela Organização das Cooperativas do Estado de São Paulo - OCESP, para prestar serviço de natureza similar, no âmbito de outro convênio celebrado entre a referida entidade e o governo federal. Informa que o referido convênio teve suas contas integralmente aprovadas. Naquele caso, também não foi realizado procedimento licitatório, e nem por isso alegou-se a existência de dano ao erário (peça 55, p. 2) . A Fundação também foi contratada por outros Ministérios e Órgãos da União (peça 55, p. 2, 7 e 9; peça 62; peça 79, p. 3, 8-9) .
16. Afirma que a Fundação Dom Cabral é a desenvolvedora e única detentora da metodologia utilizada, chamada Rede de Desenvolvimento Integrado - RDI, o que tornou inexigível a concorrência licitatória. A referida Fundação é uma instituição educacional sem fins lucrativos, e sua contratação também poderia ocorrer com fundamento no inciso XIII do art. 24 da Lei 8.666/93 (dispensa de licitação) - (peça 55, p. 2-6; peça 56; peça 79, p. 15-19) .
17. O responsável apresenta documentos que mostram que, em outros contratos de natureza similar, a Fundação Dom Cabral foi contratada por R$ 1.150,00 por hora/aula, ao passo que no contrato em análise o valor pactuado foi de R$ 806,18 por hora/aula, abaixo, portanto, da média de mercado ou de outros preços praticados pela FDC (peça 55, p. 6-7; peça 63, peça 79, p. 13, 20-21) . Afirma que o plano de aplicação das despesas prevê 520 horas/aulas (peça 55, p. 7) .
18. Conforme previsto no termo de convênio, cláusula Sétima, § 4º (peça 79, p. 20; peça 1, p. 37) , a qual reproduz o art. 46, § 1º, inciso II, da Portaria Interministerial MP/MF/MCT 127/2008:
A cotação prévia de preços no SICONV será desnecessária:
 (...) 
II - quando, em razão da natureza do objeto, não houver pluralidade de opções, devendo comprovar tão-só os preços que aquele próprio fornecedor já praticou com outros demandantes.
19. Afirma que o que se comprovou são apenas falhas formais, e a ausência de dano ou prejuízo aos cofres públicos (peça 79, p. 21-26) .
Análise:
20. Não constou do rol de condutas descritas na citação o fato de a Fundação Dom Cabral ter sido contratada sem licitação, ao passo que o responsável trouxe argumentos que justificam a contratação por meio de dispensa ou inexigibilidade de licitação. Portanto, o Tribunal não questionou a forma em que a contratação ocorreu ou se estava prevista no plano de trabalho. Os itens 'f' e 'r', ora analisados, referem-se a preços e custos.
21. O item 'f' da citação foi justificado com a apresentação dos preços praticados em outros contratos da Fundação Dom Cabral, os quais se mostraram superiores aos contratados. No entanto, quanto ao item 'r', não foi apresentada a planilha de composição dos custos dos serviços do Contrato 1/2010, o que impede a aferição dos quantitativos efetivamente contratados e da economicidade do valor contratual.
22. A utilização da metodologia chamada Rede de Desenvolvimento Integrado - RDI estava prevista no plano de trabalho (peça 1, p. 49) . Considerando a informação e documentos apresentados que mostram que a Fundação Dom Cabral é a desenvolvedora e única detentora da metodologia RDI, percebe-se que o direcionamento para a contratação da FDC já existia antes da celebração do convênio.
23. O conteúdo do serviço efetivamente prestado parece ser algo muito comum da área de administração. É o que se extrai da leitura do plano de trabalho (peça 1, p. 51-59) e da descrição que o responsável faz em sua defesa (peça 79, p. 14) :
O programa tem como propósito reunir empresas, cooperativas e consórcios que trabalham em rede para alcançar os objetivos de gerar valor recíproco por meio do estabelecimento de processo de alinhamento estratégico e cooperação entre as partes.
Essa metodologia não somente gera agentes multiplicadores dentro das cooperativas, mas o desenvolvimento de habilidades para ações em rede e alcance dos objetivos convergentes. Essa integralização se dá durante toda a etapa do projeto, através de Reuniões de Líderes, Monitorias, Projeto in Company (instalações, conteúdo e competências) e acompanhamentos jurídicos.
O objetivo é integrar uma grande quantidade de agentes para trabalharem em conjunto e crescerem em eficiência e economicamente, com treinamento e aperfeiçoamento dos beneficiários buscando a assimilação da metodologia de trabalho integrado.
O conteúdo do curso possui um núcleo duro relacionado aos conteúdos e melhores práticas empresariais, contudo a realidade vivida pelos beneficiários influencia nas metas traçadas durante a execução e no prognóstico, daí a necessidade de monitorias, reuniões de líderes e acompanhamentos jurídicos, durante cada módulo.
Assim, o programa que foi implantado não é um mero curso, como exige a unidade técnica, para enquadrar-se perfeitamente na norma, é uma metodologia que mudará o mindset dos beneficiários e os capacitou para incrementar exponencialmente o mercado produtor da região.
O projeto é complexo e singular, a tentativa de comparar/enquadrar com um curso é indevida, em palavras simples, seria comparar um MBA em gestão com o bacharelado em administração, ambos envolvem transferência de conhecimento, mas apenas o MBA tem pretensão de alterar o entendimento de uma realidade e alçar o beneficiário a um patamar especializado, específico em uma determinada área.
24. Assim, entende-se que o objeto poderia ter sido contratado com outras instituições que atuam na área e que a metodologia chamada Rede de Desenvolvimento Integrado - RDI é apenas um rótulo para um serviço prestado por inúmeras outras instituições que prestam consultoria nesse setor.
25. Considerando que a contratação ocorreu por orientação do próprio órgão concedente, conforme consta no Plano de Trabalho, não cabe a responsabilização por ausência de licitação da entidade ou de seus responsáveis, por terem seguido essa orientação.
26. Sobre o preço contratado, a alegação é de que o plano de aplicação de despesas prevê 520 horas/aulas. Considerando o valor total do contrato de R$ 419.216,00, chega-se em R$ 806,18 por hora/aula, supostamente um valor abaixo do preço praticado pela FDC em outros contratos de natureza similar.
27. O quadro a seguir é uma síntese do plano de aplicação de despesas (peça 1, p. 57-59) :
	Descrição
	Unidade
	Quantidade
	Valor total
	Valor unitário médio

	Locação de salas
	diária
	11
	4.400,00
	400,00

	Almoço
	unidade
	470
	8.460,00
	18,00

	Coffee-breaks
	unidade
	940
	8.460,00
	9,00

	Professor
	horas
	160
	30.432,00
	190,20

	Material didático
	unidade
	260
	12.584,00
	48,40

	Responsável pela parceria
	horas
	1.008
	176.400,00
	175,00

	Responsável pelo apoio
	horas
	1.200
	72.000,00
	60,00

	Responsável técnico
	horas
	1.500
	285.000,00
	190,00

	Passagem aérea
	passagem
	24
	36.000,00
	1.500,00

	Hospedagem
	diária
	30
	4.500,00
	150,00

	Translado
	unidade
	12
	1.800,00
	150,00

	Monitor sênior
	horas
	360
	68.400,00
	190,00

	Total Concedente
	708.436,00

28. Conforme o referido plano, os itens que se referem ao contrato celebrado com a FDC são: professor, material didático, responsável técnico e monitor sênior, os quais totalizam R$ 396.416,00. As 520 horas mencionadas pelo responsável refere-se a professor e monitor sênior, apenas, e não considera material didático e responsável técnico.
29. Os demais itens do plano de aplicação de despesas não estão incluídos no referido contrato e foram contratados a parte. É o caso de: locação de salas, almoço, coffee breaks, responsável pela parceria, responsável pelo apoio, passagem aérea, hospedagem e translado, que juntos totalizam R$ 312.020,00.
30. A princípio, observa-se uma pequena diferença entre o valor previsto e o efetivamente contratado com a FDC. Conforme a cláusula quinta do contrato (peça 32, p. 22) :
Cláusula Quinta - Valor do Contrato e Forma de Pagamento
O valor total deste Contrato é de R$ 419.216,00 (quatrocentos de dezenove mil, duzentos e dezesseis reais) que engloba:
¿	Coordenação Geral
¿	Diagnóstico
¿	Módulos
¿	Monitorias
¿	Encontros de Presidentes
31.	A cláusula segunda do contrato descreve o conteúdo de cada etapa (peça 32, p. 19-20) :
A parceria RDI contará com o apoio técnico e administrativo da FDC, que será a entidade gerenciadora, com base nas seguintes atividades:
¿	Coordenação Geral: tem como responsabilidade em todas as etapas do projeto, a orientação, estruturação, entrega, sustentação, qualidade e nível técnico assegurados e acompanhamento de cada associação e cooperativa dentro do grupo, com o objetivo de maximizar resultados para as empresas parceiras, através do Responsável da Técnico e do Responsável de Apoio,
¿	Diagnóstico - Seminário
¿	04 Encontros com 02 Módulos de 01 dia cada.
¿	Acompanhamento da Monitoria, através dos Responsáveis Técnicos e de Professor Monitor, para a implementação dos conteúdos nas empresas e desenvolvimento dos projetos aplicativos, bem como acompanhamento das disciplinas presenciais e à distância para os participantes da RDI adequando os conteúdos às demandas identificadas. Serão destinadas 18 horas a cada uma das 10 empresas. [grifamos]
¿	02 Encontros temáticos de Presidentes para discussão de possíveis estratégias conjuntas que fundamentarão não só o projeto aplicativo individual das empresas, mas também o projeto para a cadeia produtiva.
32. Nota-se que o contrato não definiu os quantitativos que seriam prestados para os itens professor (horas) , material didático (unidades) e responsável técnico (horas) . O único item definido foi monitor sênior (horas) , como "18 horas a cada uma das 10 empresas", resultando em 180 horas, em contraste com as 360 horas previstas no plano de aplicação.
33.	Com a omissão dessas informações, não se sabe ao certo o que foi efetivamente contratado, nem o custo desses itens e, portanto, não há como comparar os preços contratados com os praticados com outras empresas. Tampouco há documentos que mostrem os quantitativos de serviços efetivamente prestados.
34. Considerando a falta de informações no contrato em análise, sua comparação com outros contratos celebrados pela própria FDC não mostra se houve economicidade na contratação. Também não pode ser aceito o argumento de que, omisso o contrato, valem as informações definidas no plano de aplicação de despesas. A descrição do objeto e seus elementos característicos, exigido pelo art. 58, inciso I, da lei 8.666/93, deve ser precisa o suficiente para que se possa ter meios de verificar e cobrar da contratada sua execução.
35. Os argumentos no sentido de que os serviços foram prestados às cooperativas e os objetivos foram atendidos, mesmo que atestado por preposto da concedente, não são suficientes para afastar da convenente e de seus responsáveis a obrigação de prestar contas dos recursos recebidos.
36. Diante do exposto, entende-se que as despesas executadas com a Fundação Dom Cabral não podem ser aceitas, em decorrência das irregularidades apontadas no item 'r' da citação: não foi apresentada a planilha de composição dos custos dos serviços do Contrato 1/2010, o que impede a aferição dos quantitativos efetivamente contratados e da economicidade do valor contratual.
37. Conforme será visto na análise do item 'l' da citação (itens 43-44) , a ausência de informações precisas na definição do objeto teve por consequência a falta de informações sobre a execução dos serviços.
Item 'i' da citação: não retenção/recolhimento das contribuições previdenciárias sobre os serviços supostamente prestados pelos srs. Péter dos Santos e Jorge Viana e pela Fundação Dom Cabral;
38. O responsável alega que a cláusula quarta do contrato celebrado com a FDC define que é responsabilidade do prestador de serviço o recolhimento de taxas e impostos relacionadas a seus funcionários e serviços e que não possuía gerência sobre o recolhimento de verbas previdenciárias ou outros tributos de responsabilidade da FDC (peça 79, p. 26) .
39. Quanto aos contratos celebrados com pessoas físicas, alega que não foi realizada a retenção e que os valores podem ser individualizados e cobrados dos responsáveis. Nos recibos de pagamento consta a informação de que os valores referentes a impostos correrão por conta dos contratados, mas não é possível afirmar se foram feitos os recolhimentos (peça 79, p. 39) .
Análise:
40. O responsável mencionou a cláusula quarta do Termo de Parceria 1/2010, abaixo reproduzida (peça 32, p. 17) :
CLÁUSULA QUARTA - DAS RESPONSABILIDADES TRABALHISTAS E TRIBUTÁRIAS
Caberá a cada parte, responsabilizar-se, única e exclusivamente, pelas próprias taxas, tributos, contribuições, assim como pelos contratos de trabalho de seus empregados e de terceiros contratados e/ou envolvidos neste instrumento, inclusive pelos eventuais inadimplementos trabalhistas em que possam incorrer; não podendo ser argüida solidariedade da outra parte, nem mesmo responsabilidade subsidiária, não existindo, por conseguinte, nenhuma vinculação empregatícia entre os empregados das entidades parceiras.
41. A referida cláusula não eximiu as partes de realizarem as retenções legais. A obrigação de retenção das contribuições previdenciárias está prevista na Instrução Normativa RFB 971/2009:
Art. 112. A empresa contratante de serviços prestados mediante cessão de mão-de-obra ou empreitada, inclusive em regime de trabalho temporário, a partir da competência fevereiro de 1999, deverá reter 11% (onze por cento) do valor bruto da nota fiscal, da fatura ou do recibo de prestação de serviços e recolher à Previdência Social a importância retida, em documento de arrecadação identificado com a denominação social e o CNPJ da empresa contratada, observado o disposto no art. 79 e no art. 145.
 (...) 
Art. 79. O desconto da contribuição social previdenciária e a retenção prevista nos arts. 112 e 145, por parte do responsável pelo recolhimento, sempre se presumirão feitos, oportuna e regularmente, não lhe sendo lícito alegar qualquer omissão para se eximir da obrigação, permanecendo responsável pelo recolhimento das importâncias que deixar de descontar ou de reter. (grifamos) 
42. Portanto, a convenente deveria ter feito as retenções e recolhimentos legais e deve ser responsabilizada por esses valores, juntamente com seus responsáveis.
Item 'l' da citação: as 7 notas fiscais emitidas pela Fundação Dom Cabral, no valor de R$ 59.888,00, cada, não especificam os serviços efetivamente prestados, não informam a quantidade de horas de serviço prestadas pelos professores, monitores, responsáveis técnicos e responsáveis pelo apoio, nem discriminam a quantidade de material didático produzido e distribuído. Assim, não há como atrelá-las a quaisquer das etapas previstas no plano de trabalho de convênio;
43. O responsável afirma que o plano de trabalho e o contrato definem todas as etapas e valores a serem pagos. Os relatórios finais da prestação de contas também pormenorizam os serviços e gastos de cada etapa. Não há previsão legal para exigir que as notas fiscais discriminem essas informações (peça 79, p. 27) .
Análise:
44. Conforme visto na análise do item 'r' da citação (itens 15-37) , o contrato celebrado entre o IMA e a FDC não definiu os quantitativos de serviços que seriam prestados: professor (horas) , material didático (unidades) e responsável técnico (horas) . As notas fiscais estão vinculadas ao contrato, mas também não apresentam informações sobre os quantitativos de serviços prestados. O responsável tentou justificar a falta de informações precisas no contrato e nas notas fiscais com o fato de constarem informações no plano de trabalho e nos relatórios de prestação de contas, mas não há como estabelecer um nexo direto entre esses elementos. Assim, conforme analisado nos itens 'r' e 'l' da citação (itens 15-37 e 43-44) , os pagamentos feitos à FDC não podem ser aceitos.
Item 'm' da citação: não há atesto de recebimento em nenhuma das notas fiscais emitidas pela Fundação Dom Cabral nem recibo dos correspondentes pagamentos;
Item 'o' da citação: não foi apresentado o comprovante das transferências eletrônicas disponíveis relativas às 6 primeiras notas fiscais da FDC, de modo que não é possível saber quem foi o real destinatário dos valores transferidos;
Item 'p' da citação: a última nota fiscal da FDC foi emitida em 1º/12/2010, mas o pagamento do seu valor foi efetuado somente em 29/4/2011, mediante transferência on line para a conta da própria convenente;
45. Sobre esse ponto, o responsável sugere que seja encaminhado ofício ao Banco do Brasil para que informe os beneficiários das seis TEDs no valor de R$ 59.888,00 cada, que correspondem às notas fiscais emitidas pela FDC (peça 79, p. 28) .
Análise:
46. Entende-se que a ausência de atesto nas notas ou de recibo, apesar de ser uma exigência legal, pode ser considerada uma falha formal. No entanto, a documentação bancária apresentada na prestação de contas deveria mostrar quem foram os credores dos recursos do convênio, devendo a convenente e seus responsáveis apresentarem tal documentação.
Item 'n' da citação: a 1ª nota fiscal da FDC foi emitida em 20/5/2010, ou seja, apenas 8 dias depois de firmado o Contrato 1/2010 e antes do início da execução do objeto pactuado, que ocorreu apenas em julho/2010;
47. O responsável alega que "a legislação e o convênio vedam pagamentos fora da vigência do convênio, em nenhum momento fala que deve ser respeitado um prazo mínimo entre o contrato com o prestador de serviços e o primeiro pagamento ou o último" (peça 79, p. 28) .
Análise:
48. Mesmo o convênio ou o contrato celebrado estando dentro da vigência, o pagamento antecipado de despesas previstas em contrato configura desrespeito ao art. 63, § 2º, da Lei 4.320/1964 e aos artigos 36, § 2º e 42 do Decreto 93.872/1986 (Acórdão 516/2009-TCU-Plenário) .
Item 's' da citação: não foi comprovado que os professores, o monitor e o responsável técnico identificados na relação de pessoal envolvido no projeto realmente pertenciam aos quadros da Fundação Dom Cabral;
49.	O responsável alega que o convênio ou a legislação não contem regra que defina que a convenente deve encaminhar documentação que comprove o vínculo do trabalhador com a empresa contratada. Havendo dúvidas, a FDC deveria ser consultada. Encaminhou comprovantes extraídos da página da internet da FDC, relativa a alguns professores que ainda trabalham na instituição (peça 79, p. 29-31) .
Análise:
50. Entende-se que as alegações relativas ao presente item da citação (comprovação do vínculo dos professores com a FDC) devem ser acolhidas, tendo em vista os motivos expostos pelo responsável.
Item 'v' da citação: não foi apresentada cópia dos certificados de participação nos eventos, que deveriam ser expedidos conjuntamente pelo IMA e pela FDC, a teor da cláusula terceira do Contrato 1/2010;
Item 'w' da citação: não foi apresentada prova da entrega do material didático e do Kit Participante aos beneficiários do projeto;
51. O responsável afirma que não havia obrigatoriedade legal de entrega de cópias dos certificados conjuntamente à prestação de contas, mas que os certificados foram confeccionados e entregues aos beneficiários. O responsável não tem mais acesso ao arquivo do IMA e não tem condições de saber se existe ou não cópia dos referidos certificados (peça 79, p. 31) .
Análise:
52. Apesar da defesa não abordar o item 'w' da citação, a justificativa provavelmente seria semelhante à apontada para o item 'v' da citação, de que não havia obrigatoriedade legal de apresentar os referidos documentos na prestação de contas. A ausência dos comprovantes de entrega dos certificados e do material didático aos participantes não ocultou do órgão concedente a quantidade de pessoas que participou do evento pois, conforme se nota no Relatório Final de Acompanhamento do Convênio, foram apresentadas as listas de presença dos participantes, de todas as etapas, e materiais didáticos distribuídos (peça 1, p. 121) . Assim, entende-se que os itens 'v' e 'w' da citação não devem influenciar o julgamento das presentes contas.
Item 'x' da citação: as cópias dos materiais didáticos acostadas à prestação de contas são mera reprodução ou compilação de textos produzidos por autores diversos, não havendo nenhum indício de que foram elaborados pela Fundação Dom Cabral especificamente para a execução do objeto do Convênio 723.500/2009, pois nada discorrem sobre a realidade das cooperativas do Estado de Mato Grosso do Sul;
53. Alegações de defesa (peça 79, p. 31-33) :
A RDI é curso formatado pelo FDC para formação de trabalho integrado entre diversos atores de um mesmo setor, com objetivo de ganhos em logística, eficiência e financeiros, o material de apoio não precisava descrever a realidade das cooperativas, visto que o programa a ser implementado é um só a Rede de Desenvolvimento Integrado.
Portanto, inicialmente, com as aulas e palestras e o material que as subsidiava, buscou-se nivelar o grau de conhecimento de todos os beneficiários sobre os conceitos e princípios que englobavam o RDI, consequentemente utilizou-se material consagrado de doutrinadores da área (...) 
Passo avante, com as monitorias e os projetos desenvolvidos (...) é que foram implementados, em cada beneficiário, os conhecimentos adquiridos no projeto e é nessa fase que a realidade específica de cada uma das cooperativas importaria no desenvolvimento dos conceitos da RDI (...) 
A metodologia RDI não é uma "invenção da roda" para que os textos utilizados sejam inéditos, isso nunca foi proposto e/ou argumentado, o que realmente importava para a efetividade do projeto era o know how das pessoas envolvidas na passagem e fixação do conteúdo, nos desenvolvimentos das competências adquiridas pelos beneficiários e no retorno em longo prazo com a integração do mercado.
Desta feita, como em toda situação em que se pretende transportar o conhecimento teórico para o mundo real, a tutela de um especialista que já realizou tal projeto é incomensurável.
Não há como negar que diversos métodos podem ser conhecidos na leitura da teoria em um livro, contudo, é a aplicação da teoria na prática onde se encontra a dificuldade com relação à qualidade do trabalho entregue.
Não fosse assim, qualquer pessoa poderia ler um manual de processo civil ou de administração e ajuizar demandas para outras pessoas ou mudar uma rotina administrativa, contudo, a probabilidade de êxito seria baixíssima, ante a inexperiência e desconhecimento dos percalços existentes em cada caso concreto.
A Fiscal Federal acompanhou a integralidade do projeto e não fez qualquer afirmação de que o programa seria ineficaz, comum ou simplório. Pelo contrário, afirmou categoricamente que o RDI mudou o comportamento dos beneficiários que passaram a criar subgrupos de trabalhos em suas empresas com objetivo de implementar todo o conhecimento adquirido.
Análise:
54. Entende-se que não há irregularidade no fato de ter sido utilizado material didático que já estava disponível, publicado anteriormente, pelo que as alegações relativas ao item 'x' (utilização de material didático já publicado, não específico para o convênio em tela) devem ser acolhidas.
55. No entanto, a utilização de material didático já existente é mais um forte indício de que outras empresas que prestam consultoria poderiam ter sido contratadas, conforme analisado no item 'r' da citação (itens 15-37) .
Outros itens da citação
Item 'j' da citação: existência de diversos documentos sem a competente assinatura, tais como, propostas de preços, editais de cotação prévia de preços e termos de contrato (ex: Contratos 7/2010 e 8/2010) , e propostas de preços não datadas, variando somente o tamanho e o tipo de caractere;
56. O responsável informa que, "com relação aos contratos 07 e 08/2010, não procede a acusação de falta de assinaturas. Todas as três propostas recebidas e o contrato estão com as competentes assinaturas das empresas como se denota à peça 15, páginas 128/140". As propostas possuem o mesmo padrão, pois foi disponibilizado modelo para preenchimento junto com o edital (peça 79, p. 11-12) . A utilização desses modelos é recorrente, para evitar falhas que podem gerar a desclassificação (peça 79, p. 39) .
Análise:
57. Não há irregularidade em existir propostas de preços similares devido à utilização do mesmo modelo. Como o responsável bem afirmou, as "propostas recebidas e o contrato estão com as competentes assinaturas das empresas". Mas não estão com as assinaturas do IMA (peça 15, p. 133 e 140) . Entende-se que, no caso em análise, a ausência de assinaturas por parte do representante do IMA pode ser considerada como falha formal.
Item 'a' da citação: realização de saques em espécie na conta específica do convênio, totalizando R$ 63.800,00;
58. O responsável informa que, quando da elaboração do Plano de Trabalho, ficou estabelecida a visita in loco às cooperativas participantes. Ademais, previu-se suporte de veículo, ou da Superintendência do Ministério da Agricultura do Estado do Mato Grosso do Sul, ou da OCB/MS, fato que não se confirmou. Seriam realizadas visitas nas sedes das empresas, mas os gastos com a locação de veículos não estavam previstos no plano de trabalho.
59. Optou-se por locar veículos e utilizar taxis, para que a etapa de visitas fosse cumprida.
60. Foi necessária a realização de saques para pagar despesas em locais no interior do Estado do Mato Grosso do Sul, pois muitos estabelecimentos não aceitavam cheques. São despesas com taxi, alimentação, traslado, combustível, entre outras, todas com notas ou recibos (peça 79, p. 33-34) .
Análise:
61. O plano de trabalho (peça 1, p. 49-63) não tem informação a respeito de visita in loco às cooperativas ou de utilização de veículo de outra entidade. Tampouco menciona locação de veículos ou outras despesas correlatas. O saque em espécie, além de contrariar normativo legal (art. 30, inciso XIII, e 50, caput, da Portaria Interministerial MP/MF/MCT 127/2008) , impede, em regra, o estabelecimento de nexo de causalidade entre os saques realizados e a execução do objeto pactuado por meio de convênio ou congênere, custeada com recursos federais. Como se verá no item 'z' da citação (pagamentos aos prestadores de serviço Jorge Luiz Reis Viana e Péter dos Santos) , não apenas pagamentos como taxi e combustível foram realizados em dinheiro, mas até mesmo pagamentos decorrentes de processo licitatório e contratos celebrados com o IMA (itens 100-103) .
Item 'b' da citação: realização de transferências de recursos da conta específica do convênio para a conta corrente particular da própria convenente, totalizando de R$ 181.631,60;
62. O responsável informa que a conta particular da entidade foi utilizada para adiantar pagamentos com agilidade e posteriormente os recursos eram reembolsados. Isso ocorre, por exemplo, no último pagamento à FDC (peça 79, p. 35) .
Análise:
63. De forma similar à realização de saques em espécie, a transferência à própria entidade beneficiária de recursos de convênio impede a comprovação do nexo causal entre os recursos transferidos e as despesas realizadas, além de configurar prática vedada pelos normativos mencionados. A necessidade de fazer pagamentos com agilidade não justifica as irregularidades praticadas.
Item 'c' da citação: pagamentos de títulos sem a devida identificação do favorecido;
64. O responsável alega que na tabela de execução orçamentária e nos documentos estão identificados todos os recebedores, salvo os pagamentos de taxi (peça 79, p. 35) .
Análise:
65. Não basta identificar o credor na relação de pagamento. Além da identificação do credor no comprovante fiscal, deve ser demonstrado que o pagamento ocorreu com os recursos do convênio. A Nota Técnica CGPC/MAPA 324/2011 contém uma relação de 51 pagamentos, que totalizam R$ 706.848,18, nos quais não foi corretamente comprovada a quitação das despesas. Há casos de transferências para a convenente, TED sem identificação do favorecido, saques, pagamentos sem identificar o favorecido, pagamento de impostos sem comprovante, compras com cartão, sem comprovante e transferência sem indicar o favorecido (peça 1, p. 272-274) .
Item 'd' da citação: compras com cartão de débito sem apresentação do respectivo comprovante;
66. O responsável informa que isso pode ser esclarecido mediante o encaminhamento de ofício ao Banco do Brasil para apresentação dos comprovantes de pagamentos feitos com cartão. Alega que há muito tempo se afastou do IMA e não possui acesso aos documentos (peça 79, p. 35) .
Análise:
67. Cabe à convenente, por meio de seus responsáveis atuais e dos responsáveis à época da celebração e execução do convênio prestar contas mediante a apresentação dos documentos, nos termos estabelecidos na legislação que rege o assunto.
Item 'e' da citação: realização de despesas não previstas no plano de trabalho (ex: combustível, consultoria jurídica e aluguel de carro) , sem correspondência com a execução das metas pactuadas, efetuadas com fornecedores diversos dos contratados (ex: restaurantes e hotéis diversos) , sem identificação do convenente e do usuário, sem especificação do tipo de despesa;
Item 'y' da citação: ausência de nexo de causalidade entre as despesas do Contrato 2/2010 (R$ 79.466,17) e a execução do objeto do convênio;
68. Sobre o ponto da citação relativo a execução de despesa com fornecedores diversos dos contratados, o responsável informa que a empresa vencedora da licitação para prestar serviços de Coffee Break quebrou o contrato e não prestou os serviços, fato que gerou uma situação de emergência e a necessidade de comprar alimentos para os intervalos das palestras de outros fornecedores. Não houve pagamento em duplicidade para a empresa vencedora da licitação e para a que prestou os serviços (peça 79, p. 36-37) .
69. Sobre o ponto da citação relativo a realização de despesas não previstas no plano de trabalho com consultoria jurídica, trata-se do contrato 02/2010, celebrado com Renato Oliveira Ramos Advogados Assoc. S/C, o qual teve como objeto "Serviços especializados de consultoria jurídica para elaboração do modelo de gestão de cooperativas inscritas no projeto RDI - Rede de Desenvolvimento Integrado, Mato Grosso do Sul".
70. O responsável alega que o Relatório de Atividades de Monitoria Jurídica é o resultado final do trabalho executado pela empresa contratada (peça 16, p. 235-243) , e que a assessoria jurídica estava prevista no plano de trabalho: "os projetos deverão ampliar as competências em gestão de cada membro da rede no conjunto da cadeia produtiva, além de impulsionarem a sua criação de valor, proporcionando competitividade sustentável da rede e construindo ou mantendo um aparato jurídico que o proteja".
71. Alega que tais aparatos jurídicos foram desenvolvidos durante as monitorias, e abrangeram orientação fiscal, apresentação de outros instrumentos de trabalho, cláusulas de sigilo de informações, constituição de tipo societário para integração da rede, possibilidade de resolução extrajudicial de conflitos, patentes e registros de marcas (peça 79, p. 37-38) .
Análise:
72. Quanto à quebra de contrato da empresa originalmente contratada para fornecer alimentos, não há irregularidade em ter realizado a compra por meio de outra empresa pois, pela informação prestada, ficou caracterizada a situação emergencial prevista na lei 8.666/1993.
73. Quanto à contratação do escritório de advocacia, nota-se que o plano de trabalho prevê o módulo "estrutura legal e suporte jurídico" (peça 1, p. 51) , o que sugere que o referido contrato pode se inserir no contexto previsto no plano de trabalho.
74. Quanto às despesas com combustíveis e aluguel de carro, esses itens foram analisados no item 'a' da citação (itens 58-61) .
Item 'g' da citação: contratação do sr. Péter dos Santos, o qual constava como membro do Conselho Fiscal do IMA, para a prestação de serviços de acompanhamento e coordenação geral da execução do convênio, no valor de R$ 80.000,00, contrariando os princípios da moralidade e da impessoalidade;
75. O responsável informa que se trata do contrato 22/2010, o qual foi precedido de licitação na modalidade carta convite com a participação de três candidatos, tendo o Sr. Péter apresentado a menor proposta. Alega que consta na prestação de contas junto ao MAPA o comprovante de renúncia do conselho fiscal do IMA antes da realização da licitação (peça 79, p. 38) .
Análise:
76. Mesmo com a renúncia do contratado ao cargo anteriormente ocupado na entidade, ainda paira dúvidas sobre a impessoalidade e moralidade da contratação, que pode ter sido planejada ou influenciada pelo contratado quando ainda exercia suas atividades na entidade como membro do Conselho Fiscal. Existem outros itens da citação que também se referem ao presente contrato: não retenção/recolhimento das contribuições previdenciárias sobre o contrato (item 'i' da citação, itens 38-42) e ausência de nexo de causalidade entre os recursos federais e os recibos (item 'z' da citação, itens 100-103) .
Item 'k' da citação: execução físico-financeira divergente do programado no plano de trabalho, sem solicitação de remanejamento ou alteração prévia;
77. O responsável informa que as mudanças ocorridas na execução física foram informadas na prestação de contas e se referem, dentre outras, a despesas executadas em virtude da ausência de apoio da OCB no empréstimo de veículos e à utilização de salas cedidas para a realização dos cursos, sendo desnecessária a locação de salas (peça 79, p. 39-40) .
Análise:
78. Na Nota Técnica 440/2012 CGPC/SE/MAPA mencionou-se divergência entre a execução física programada e executada, elencando-se metas que não teriam sido executadas, bem como a realização de despesas que não estariam previstas no Plano de Trabalho, quais sejam, a contratação de consultoria jurídica e da Fundação Dom Cabral (peça 2, p. 14-16) .
79. A contratação de consultoria jurídica foi objeto dos itens 'e' e 'y' da citação (itens 68-74) , em que se verificou que o contrato possui relação com plano de trabalho. De modo similar, conforme assinalado no parecer precedente do Ministério Público, a contratação da Fundação Dom Cabral relaciona-se às metas previstas no plano de trabalho.
80. Por outro lado, algumas despesas mencionadas na referida nota técnica como não tendo sido executadas foram abrangidas pelo contrato com a Fundação Dom Cabral, como professor e material didático.
81. Assim, entende-se que o presente item 'k' da citação não deve influenciar o julgamento desta TCE.
Item 'q' da citação: o Contrato 1/2010 abrangeu os serviços de responsável pelo apoio, todavia, na relação de pessoal envolvido no projeto, elaborada pelo IMA, verifica-se que foram indicados como responsáveis pelo apoio os srs. Luiz Antônio de Passos Curado, presidente do IMA à época da celebração do convênio, e Flávio Henrique Boechat de Aguiar, Diretor de Comunicação e Marketing do IMA à época da celebração do convênio e atual presidente do IMA, e o sr. Jorge Viana, que foi contratado separadamente pela IMA, para prestar serviços relativos à função de "responsável pelo apoio", pelo valor de R$ 71.500,00;
82.	O responsável afirma que estava prevista a contratação de responsável pelo apoio. A FDC indicou o Sr. Ricardo Pimenta para acompanhar e cuidar da aplicação técnica do conteúdo e trabalho desenvolvido, mas os cargos Responsável pelo Apoio e Responsável pela Parceria foram licitados. O edital de cada procedimento licitatório delimita a função desses profissionais. Sua participação pode ser constatada no relatório da fiscal do MAPA. Se a fiscal, Sr. Sílvia Fernanda Lima Gonçalvez, informou que o Sr. Luiz Antônio de Passos Curado ou o Sr. Flávio Henrique Boechat exerceram tal cargo, então houve erro, pois os mesmos acompanharam presencialmente as fases do convênio, devendo ser feita a oitiva da fiscal (peça 79, p. 40-41) .
Análise:
83. Conforme o Relatório Complementar de Acompanhamento do Convênio 723500/2009, elaborado pela Servidora Sílvia Fernanda Lima Gonçalvez, da Superintendência Federal de Agricultura de Mato Grosso do Sul, em seu Anexo V, foram relacionadas as pessoas envolvidas em todas as etapas do projeto (peça 17, p. 53-55) . Na atividade responsável pelo apoio, aparecem os nomes do Sr. Luiz Antônio de Passos Curado, presidente do IMA à época da celebração do convênio, Sr. Flávio Henrique Boechat, Diretor de Comunicação e Marketing do IMA à época da celebração do convênio e atual presidente do IMA (peça 1, p. 27; peça 2, p. 190, 366-8; e peça 18, p. 15-6) , e Sr. Jorge Luiz Reis Viana, contratado pelo IMA por meio do contrato 21/2010, no valor de R$ 71.500,00 (peça 15, p. 90-92) .
84. Quanto à presente constatação, não é possível afirmar que o Sr. Jorge Luiz Reis Viana não tenha prestado os serviços pelos quais foi contratado, pelo fato de representantes do IMA terem exercido a referida função em algumas etapas do projeto, pois a fiscal atestou a participação do referido contratado em seu relatório. No entanto, pode ter ocorrido que o referido contratado não tenha executado os serviços na integralidade, pois parte dos serviços teriam sido realizados pelos próprios presidentes do IMA.
85. Entende-se também que não há motivos para suspeitar da veracidade do relatório de acompanhamento elaborado pela fiscal do MAPA, não havendo motivos para pedir esclarecimentos adicionais à referida servidora.
86. Parece ser controversa também a questão de que o Contrato 1/2010, celebrado entre o IMA e a FDC, abrangeria os serviços de responsável pelo apoio. Conforme sua cláusula segunda (peça 32, p. 19) :
A parceria RDI contará com o apoio técnico e administrativo da FDC, que será a entidade gerenciadora, com base nas seguintes atividades:
¿ Coordenação Geral: tem como responsabilidade em todas as etapas do projeto, a orientação, estruturação, entrega, sustentação, qualidade e nível técnico assegurados e acompanhamento de cada associação e cooperativa dentro do grupo, com o objetivo de maximizar resultados para as empresas parceiras, através do Responsável Técnico e do Responsável de Apoio. [grifamos]
87. A redação acima não é clara o suficiente para definir se a atividade "responsável pelo apoio" estava prevista no contrato, permitindo ambas interpretações.
88. Assim, a partir das informações constantes dos autos, parece que os presidentes do IMA prestaram parte dos serviços relativos ao contrato 21/2010, celebrado com Jorge Luiz Reis Viana, relativos à atividade Responsável pelo Apoio. Ressalte-se que o item 'z' da citação trata de outra irregularidade neste mesmo contrato (ausência de nexo de causalidade entre os recursos federais e os recibos apresentados) (itens 100-103) .
Item 'h' da citação: pagamento superior ao valor contratado no âmbito do Contrato de Prestação de Serviços 21/2010;
89. O responsável alega que o pagamento feito acima do valor contratado ocorreu devido ao profissional ter laborado horas complementares para o fechamento dos projetos das cooperativas e para a regularização da documentação fiscal da execução. Afirma que o valor pago continua abaixo do previsto na referida rubrica disponível no Siconv, que é superior a R$ 170.000,00 (peça 79, p. 40-41) .
Análise:
90. O contrato 21/2010 foi celebrado com o Sr. Jorge Luiz Reis Viana no valor de R$ 71.500,00 (peça 15, p. 90-92) , e de acordo com sua cláusula primeira:
É objeto da presente contratação de profissional que tem como finalidade prestar suporte operacional a realização dos módulos/eventos da Rede de Desenvolvimento Integrado - RDI assim como garantir a padronização de todos os eventos realizados pelo grupo. Será sua função ficar à disposição do professor e participantes para qualquer eventual demanda durante a realização dos módulos.
91. A justificativa de realizar pagamentos adicionais por "horas complementares" não pode ser aceita, pois o contrato não prevê o pagamento por horas de trabalho. O contrato possui objeto definido e o assunto relativo a essas horas adicionais se enquadra ao que já estava contratado, a saber, o "suporte operacional na realização dos módulos e eventos", bem como estar à "disposição do professor e participantes para qualquer eventual demanda durante a realização dos módulos" (grifamos) .
92. Não há sequer a indicação de que tenha sido celebrado termo aditivo para justificar os pagamentos.
93. No plano de aplicação das despesas, peça integrante do plano de trabalho, estava prevista a despesa de até R$ 72.000,00 para o item responsável pelo apoio (peça 1, p. 57-59) . Conforme comentado, o contrato foi celebrado por R$ 71.500,00. Foi pago ao contratado o valor de R$ 89.393,60 (peça 1, p. 358) , valor este superior ao contratado e ao permitido pelo plano de trabalho.
94. As irregularidades registradas neste item da citação e no precedente (item 'q' da citação, itens 82-88) são agravadas pela ausência de nexo de causalidade entre os recursos federais e os recibos apresentados, como será visto adiante no item 'z' da citação (itens 100-103) .
Item 't' da citação: há divergência entre as informações prestadas pela convenente e as informações constantes do relatório final de acompanhamento do convênio;
Item 'u' da citação: em muitas das listas de presença apresentadas, ou não houve indicação do nome dos instrutores/palestrantes ou a indicação não guarda correspondência com a relação de pessoal envolvido no projeto;
95. O responsável informa que mantém as informações fornecidas pelo IMA, que podem ser comprovadas pela compra de passagens com dia e hora correspondentes aos períodos previstos em que o profissional prestou serviços, material didático em seu nome, fotos das pessoas e outros indícios presentes nos autos. A divergência decorre de erro material da fiscal ou do IMA na prestação de contas. Reforça o que foi informado na documentação obrigatória encaminhada. Entende que, se o objeto contratado foi alcançado e se a matéria foi transmitida, é irrisória a dúvida se foi realmente o professor denominado que forneceu a matéria (peça 79, p. 41) .
Análise:
96. Esses itens são bens descritos no último parecer do Ministério Público (peça 64, p. 9) :
j) há divergência entre as informações prestadas pela convenente (peça 16, pp. 168, 179, 184 e 222; e peça 17, pp. 53/5) e as informações constantes do relatório final de acompanhamento do convênio (peça 1, pp. 111/21) , conforme demonstrado no quadro abaixo:
	Evento
	Instrutores relacionados pelo convenente
	Instrutores relacionados pela fiscal do concedente

	3º Módulo (13 e 14/9/2010) 
	Cássio de Pinho Tavares e Maurício Mansur
	Carlos Roberto de Oliveira Souza

	4º Módulo (18 e 19/10/2010) 
	Elimar da Silva Melo e Jordana Miranda Souza
	Jorge Luís Reis Viana

	2º Encontro de Dirigentes (29/11/2010) 
	Anderson Mota
	Flávio Henrique Boechat

k) em muitas das listas de presença apresentadas, ou não houve indicação do nome dos instrutores/palestrantes (peça 2, pp. 304/8 e 322/4) , ou a indicação não guarda correspondência com a relação de pessoal envolvido no projeto (peça 2, pp. 310, 314 e 318) ;
97. Há uma aparente contradição na manifestação do responsável, que mantém as informações fornecidas pelo IMA, mas admite que pode ter ocorrido erro do IMA na prestação de contas.
98. Conforme informado pelo responsável, o professor informado pelo IMA pode ser comprovado com as passagens aéreas adquiridas para os professores da FDC. No entanto, não apresenta os comprovantes de embarques dos referidos professores.
99. As informações prestadas não ajudaram a elucidar as questões levantadas nos itens 't' e 'u' da citação. Em última análise, essas questões levantam dúvidas sobre quem realmente prestou os serviços, se foram os professores da FDC ou os Srs. Luiz Antônio de Passos Curado e Flávio Henrique Boechat, presidentes do IMA. Ou então se foi o Sr. Jorge Luís Reis Viana, contratado para atividade responsável pelo apoio, mas que atuou como professor, atividade do âmbito do contrato celebrado com a FDC.
Item 'z' da citação: ausência de nexo de causalidade entre os recursos federais e os recibos relativos aos prestadores de serviço Jorge Luiz Reis Viana e Péter dos Santos;
100. O responsável afirma que as atividades "responsável pela parceria e pelo apoio" estavam previstas no plano de trabalho, foram feitas as licitações, e os prestadores de serviço foram mencionados no relatório da fiscal do MAPA. Os pagamentos foram feitos em dinheiro, mas há recibos assinados a punho pelos prestadores de serviço. Não há dúvida dos serviços prestados, em virtude da presença física dos prestadores de serviço e de seus relatórios. Foram feitos pagamentos durante toda a execução do convênio e ao final formalizaram o valor total em recibo. Os serviços prestados estão discriminados nos contratos e nos editais (peça 79, p. 42) .
Análise:
101.	Conforme analisado nos itens 'q' e 't', há indícios de que parte dos serviços contratados pelo IMA tenham sido prestados pelo Sr. Luiz Antônio de Passos Curado, presidente do IMA à época da celebração do convênio, e pelo Sr. Flávio Henrique Boechat, Diretor de Comunicação e Marketing do IMA à época da celebração do convênio e atual presidente do IMA, pois eles são mencionados pela fiscal do MAPA, que acompanhou in loco a execução do convênio, como tendo pessoalmente prestado serviços que haviam sido contratados pela entidade (itens 82-88 e 95-99) .
102.	Conforme analisado no item 'a' da citação, o saque em espécie, além de contrariar normativo legal, impede, em regra, o estabelecimento de nexo de causalidade entre os saques realizados e a execução do objeto pactuado por meio de convênio ou congênere, custeada com recursos federais. O mesmo ocorre com as transferências de recursos da conta específica do convênio para a conta corrente particular da própria convenente (item 'b' da citação) . Juntos, foram movimentados R$ 245.431,60 dessa maneira ou 35% dos recursos repassados (itens 58-63) 
103. Os fatores acima mencionados, quando analisados em conjunto, sugerem que só devam ser aceitas as despesas nas quais seja comprovado o nexo entre o recurso público, oriundo da conta bancária específica, e a nota fiscal ou comprovante válido de execução de despesa (art. 30, inciso XIII, e 50, caput, da Portaria Interministerial MP/MF/MCT 127/2008) .
Item 'aa' da citação: relativamente ao Contrato 4/2010: pagamento de passagens e hospedagens a pessoas não envolvidas no projeto, pagamento de passagens e hospedagens que não coincidem com o período em que a pessoa prestou serviços no projeto, pagamento de aluguel de carro, sem previsão no plano de trabalho, e não apresentação dos comprovantes de embarque e das notas fiscais de hospedagem e dos aluguéis de veículos.
104.	O responsável alega que todas as passagens adquiridas estão descritas nas notas fiscais.
105.	Não foram apontados na citação quais os casos em que teria ocorrido "pagamento de passagens e hospedagens a pessoas não envolvidas no projeto, pagamento de passagens e hospedagens que não coincidem com o período em que a pessoa prestou serviços no projeto". A exigência de apresentação de comprovantes de embarque não encontra respaldo em lei.
Análise:
106. Conforme apontado no Parecer do Ministério Público (peça 64, p. 10) e na instrução precedente da unidade técnica (peça 52, p. 10) , foram pagas à empresa Mix Travel Agência de Viagens Ltda. treze faturas, totalizando R$ 37.486,45. Foi o MAPA quem originalmente glosou despesas no valor de R$ 8.063,00, conforme Nota Técnica NT/CGPC/SE-MAPA 315/2012 (peça 1, p. 332-336) . Assim, o responsável tem conhecimento dos casos que desde a fase interna da TCE são apontados como motivos para glosa de despesas.
107. A entidade deveria ter apresentado os cartões de embarque, conforme previsto no art. 3° da Portaria 98, de 16/7/2003, do Ministério do Planejamento, Orçamento e Gestão e no item I da Instrução Normativa 14, de 9/11/1988, da Secretaria do Tesouro Nacional. Essa exigência foi repetidas vezes determinada pelo Tribunal: Acórdão 643/2014-TCU-Plenário, item 9.1.4; Acórdão 2789/2009-TCU-Plenário, item 9.6.8; Acórdão 248/2009-TCU-Plenário, item 9.2.1; Acórdão 100/2008-TCU-Plenário, item 9.7.8; Acórdão 507/2004-TCU-Plenário, itens 9.2, 9.2.1.3 e 9.2.1.4; Acórdão 2582/2005-TCU-Primeira Câmara, itens 9.2, 9.2.3 e 9.2.3.7; e na Decisão 241/1994-TCU-Plenário.
108.	Sobre o pagamento de despesas com aluguel de carro, sem previsão no plano de trabalho, o responsável apresentou os motivos no item 'a' da citação (itens 58-61) , alegando que se previu suporte de veículo, ou da Superintendência do Ministério da Agricultura do Estado do Mato Grosso do Sul, ou da OCB/MS, fato que não se confirmou. Seriam realizadas visitas nas sedes das empresas, mas os gastos com a locação de veículos não estavam previstos no plano de trabalho. Conforme analisamos naquele tópico, o plano de trabalho (peça 1, p. 49-63) não tem informação a respeito de visita in loco às cooperativas ou de utilização de veículo de outra entidade. Tampouco menciona locação de veículos ou outras despesas correlatas.
109. Considerando-se os fatos acima analisados, em conjunto, entende-se que as despesas realizadas com a empresa Mix Travel Agência de Viagens Ltda. não podem ser acolhidas.
CONCLUSÃO
110.	A análise realizada permitiu identificar os fatos que justificam a imputação de débito aos responsáveis. Diante de várias irregularidades constatadas no convênio em análise, algumas se mostraram como tendo maior relevância e abrangem a maior parte dos recursos transferidos.
111. As despesas com a Fundação Dom Cabral não podem ser aceitas, pois não foi apresentada a planilha de composição dos custos dos serviços do contrato, o que impede a aferição dos quantitativos efetivamente contratados e da economicidade do valor contratual. Conforme visto nos itens 'r' e 'l' da citação, não se sabe o que foi contratado e o que foi pago, em termos de professor (horas) , material didático (unidades) e responsável técnico (horas) (itens 15-37 e 43-44) .
112. Esses fatos já são suficientes para propor a devolução integral dos recursos pagos à FDC. No entanto, outras irregularidades nesse contrato reforçam esse entendimento.
113.	Conforme visto nos itens 'r' e 'x', outras empresas poderiam ter prestado o serviço, a despeito da exclusividade da FDC na metodologia utilizada, chamada Rede de Desenvolvimento Integrado - RDI. Por se tratar de um conteúdo comum da área de administração, os serviços poderiam ser prestados por outras instituições (itens 15-37 e 53- 55) .
114.	Sabe-se que parte dos serviços de responsabilidade da FDC foram prestados por outras pessoas não vinculadas à fundação, como o próprio Sr. Flávio Henrique Boechat, Diretor de Comunicação e Marketing do IMA à época da celebração do convênio e atual presidente do IMA e o Sr. Jorge Luís Reis Viana, prestador de serviço de outro contrato no presente convênio (item 't' da citação) , além da existência de listas de presença onde sequer há a indicação do instrutor (item 'u' da citação) (itens 95-99) . Se parte do serviço não foi prestado pela FDC, essa parte do pagamento à fundação não pode ser aceita. Os elementos nos autos não permitem calcular esse débito, o que não impede o julgamento dos autos, em vista da imputação do débito integral dos valores pagos à FDC, conforme proposto nos itens 'r' e 'l' da citação (itens 15-37 e 43-44) .
115.	Outra irregularidade relacionada à FDC é que houve um pagamento que não foi feito diretamente da conta bancária específica do convênio para a fundação, no valor de R$ 59.888,00 (item 'p' da citação) (itens 45-46) . Conforme visto, todos os pagamentos nos quais não foi possível comprovar o nexo causal entre os recursos transferidos e as despesas realizadas não podem ser aceitos. São os casos de saques em espécie na conta específica do convênio, totalizando R$ 63.800,00 (item 'a' da citação) , realização de transferências de recursos da conta específica do convênio para a conta corrente particular da própria convenente, totalizando de R$ 181.631,60 (item 'b' da citação) ; pagamentos de títulos sem a devida identificação do favorecido, de R$ 1.360,50 (item 'c' da citação) ; e compras com cartão de débito sem apresentação do respectivo comprovante, totalizando R$ 2.251,50 (item 'd' da citação) (itens 58-67) .
116. Esses valores totalizam R$ 249.043,60, nos quais não foi possível comprovar o nexo causal entre os recursos transferidos e as despesas realizadas. Conforme assinalado, R$ 59.888,00 refere-se ao último pagamento à FDC e os demais valores referem-se a quase todos os outros contratos celebrados pela convenente.
117.	Outras irregularidades relacionadas à FDC são: a não retenção/recolhimento das contribuições previdenciárias sobre os serviços (item 'i' da citação - itens 38-42) ; a não apresentação dos comprovantes das transferências eletrônicas disponíveis relativas às seis primeiras notas fiscais da FDC (item 'o' da citação - itens 45-46) ; e a realização de pagamento adiantado (item 'n' da citação - itens 47-48) .
118.	Quanto aos supostos pagamentos feitos ao Sr. Jorge Luiz Reis Viana no valor de R$ 89.393,60, não ocorreram diretamente da conta bancária do convênio e o pedido de devolução integral destes recursos decorre da falta de nexo causal entre os recursos transferidos e as despesas realizadas, já mencionado (itens 'a', 'b' e 'z' da citação - itens 58-63 e 100-103) . Além disso, foi constatado que parte dos serviços não foram prestados pelo contratado pois, conforme o relatório da fiscal do convênio, o Sr. Luiz Antônio de Passos Curado, presidente do IMA à época da celebração do convênio, e o Sr. Flávio Henrique Boechat, Diretor de Comunicação e Marketing do IMA à época da celebração do convênio e atual presidente do IMA, prestaram parte dos serviços (item 'q' da citação - itens 82-88) . Foi pago um valor acima do valor contratado, sem respaldo contratual ou do plano de trabalho (item 'h' da citação - itens 89-94) .
119. As despesas com a empresa Mix Travel Agência de Viagens Ltda. também não podem ser aceitas. O responsável não esclareceu nenhum dos pontos mencionados no item 'aa' da citação. Trata-se supostamente de pagamentos no valor de R$ 37.486,45, dos quais apenas R$ 29.785,98 foram pagos diretamente da conta bancária específica do convênio, e quanto ao restante dos valores não há nexo causal com os recursos do convênio (itens 104-109) .
120. Os supostos pagamentos feitos ao Sr. Péter dos Santos também não podem ser aceitos. Contratado por R$ 112.000,00 (peça 15, p. 125) e tendo apresentado dois recibos totalizando R$ 98.000,00 (peça 1, p. 358) , não há nexo causal entre esses recibos e os recursos do convênio (itens 'a', 'b' e 'z' da citação - itens 58-63 e 100-103) . Também se verificou que não houve a retenção/recolhimento das contribuições previdenciárias sobre o contrato (item 'i' da citação - itens 38-42) e que o suposto beneficiário dos pagamentos atuou anteriormente como membro do Conselho Fiscal do IMA (item 'g' da citação - itens 75-76) .
121.	O contrato 02/2010, celebrado com Renato Oliveira Ramos Advogados Assoc. S/C para prestação de serviços de consultoria jurídica foi analisado nos itens 'e' e 'y' da citação (itens 68-74) , devendo as alegações de defesa serem acolhidas nesse assunto. Incluindo o pagamento dos tributos retidos, foi paga a quantia de R$ 79.466,17, a qual foi debitada na conta específica do convênio (peça 64, p. 10-11) .
122. Foi identificado pelo Ministério Público o pagamento de títulos sem a comprovação do favorecido, supostamente relativos às notas fiscais emitidas no âmbito dos contratos 7/2010 (La In Casa - restaurante - Cleone Castro ME) e 8/2010 (Barbosa e Nantes - Coffee break) . O item 'j' da citação tratou desses contratos, em que se entendeu que a ausência de assinaturas de representante do IMA pode ser considerado como falha formal (item 56-57) . O item 'c' também tratou desses contratos (pagamentos de títulos sem a devida identificação do favorecido) , mas o responsável não apresentou documentos que mostrassem a correlação entre os recursos utilizados e as referidas notas fiscais, o que impede que tais despesas sejam aceitas (itens 64-65) .
123. Portanto, o único contrato no qual não foram encontradas irregularidades foi o contrato 02/2010, celebrado com Renato Oliveira Ramos Advogados Assoc. S/C, cujos pagamentos totalizam R$ 79.466,17. Esse valor deve ser deduzido dos valores repassados para cálculo do débito.
124.	Os assuntos tratados nos itens 'f', 'k', 'm', 's', 'v' e 'w' da citação, mesmo aceitando as justificativas apresentadas, não alteram o mérito da presente instrução (itens 15-37, 45-46, 49-52 e 77-81) .
125.	Diante da revelia do Sr. Flávio Henrique Boechat de Aguiar e do Centro de Estudos, Promoção e Desenvolvimento de Mercados (nome fantasia: IMA - Instituto Mercadológico das Américas) e inexistindo nos autos elementos que permitam concluir pela ocorrência de boa-fé ou de outros excludentes de culpabilidade em suas condutas, propõe-se que suas contas sejam julgadas irregulares e que os responsáveis sejam condenados em débito, bem como que lhes seja aplicada a multa prevista no art. 57 da Lei 8.443/1992.
126. Em face da análise promovida nos itens 9-109, propõe-se rejeitar as alegações de defesa apresentadas pelo Sr. Luiz Antônio de Passos Curado, uma vez que não foram suficientes para sanear as irregularidades a ele atribuídas.
127. Os argumentos de defesa tampouco lograram afastar o débito imputado aos responsáveis. Ademais, inexistem nos autos elementos que demonstrem sua boa-fé ou a ocorrência de outros excludentes de culpabilidade. Desse modo, suas contas devem, desde logo, ser julgadas irregulares, nos termos do art. 202, § 6º, do Regimento Interno/TCU, procedendo-se à sua condenação em débito e à aplicação da multa prevista no art. 57 da Lei 8.443/1992.
PROPOSTA DE ENCAMINHAMENTO
128.	Diante do exposto, submetemos os autos à consideração superior, propondo ao Tribunal:
a) com fundamento nos arts. 1º, inciso I, 16, inciso III, alínea 'c', e § 2º da Lei 8.443/1992 c/c os arts. 19 e 23, inciso III, da mesma Lei, e com arts. 1º, inciso I, 209, inciso III, e § 5º, 210 e 214, inciso III, do Regimento Interno, que sejam julgadas irregulares as contas dos Srs. Luiz Antônio de Passos Curado (CPF: XXX.637.331-XX) , presidente do IMA à época da celebração do convênio e Flávio Henrique Boechat de Aguiar (CPF: XXX.039.231-XX) , Diretor de Comunicação e Marketing do IMA à época da celebração do convênio e atual presidente do IMA, e condená-los, em solidariedade, com o Centro de Estudos, Promoção e Desenvolvimento de Mercados (nome fantasia: IMA - Instituto Mercadológico das Américas) , CNPJ: 08.436.467/0001-90, ao pagamento das quantias a seguir especificadas, com a fixação do prazo de quinze dias, a contar das notificações, para comprovarem, perante o Tribunal (art. 214, inciso III, alínea "a", do Regimento Interno) , o recolhimento das dívidas aos cofres do Tesouro Nacional, atualizadas monetariamente e acrescidas dos juros de mora, calculados a partir das datas discriminadas, até a data dos recolhimentos, na forma prevista na legislação em vigor, abatendo-se, na oportunidade, os valores já ressarcidos;
	VALOR ORIGINAL R$
	DATA DA OCORRÊNCIA

	393.936,00 D
	9/3/2010

	79.466,17 C
	9/3/2010

	300.000,00 D
	17/3/2010

	59,45 C
	28/10/2011

	85,50 C
	10/5/2012

Valor atualizado e acrescido de juros de mora até 23/03/2018: R$ 1.279.780,57
b) aplicar aos Srs. Luiz Antônio de Passos Curado (CPF: XXX.637.331-XX) e Flávio Henrique Boechat de Aguiar (CPF: XXX.039.231-XX) , e ao Centro de Estudos, Promoção e Desenvolvimento de Mercados (CNPJ: 08.436.467/0001-90) , individualmente, a multa prevista no art. 57 da Lei 8.443/1992 c/c o art. 267 do Regimento Interno, com a fixação do prazo de quinze dias, a contar das notificações, para comprovarem, perante o Tribunal (art. 214, inciso III, alínea "a", do Regimento Interno) , o recolhimento das dívidas aos cofres do Tesouro Nacional, atualizadas monetariamente desde a data do acórdão até a dos efetivos recolhimentos, se forem pagas após o vencimento, na forma da legislação em vigor;
c) autorizar, desde logo, nos termos do art. 28, inciso II, da Lei 8.443/1992, a cobrança judicial das dívidas caso não atendidas as notificações;
d) autorizar o pagamento da dívida dos Srs. Luiz Antônio de Passos Curado (CPF: XXX.637.331-XX) e Flávio Henrique Boechat de Aguiar (CPF: XXX.039.231-XX) , e do Centro de Estudos, Promoção e Desenvolvimento de Mercados (CNPJ: 08.436.467/0001-90) em até 36  parcelas mensais e consecutivas, condicionado ao requerimento pelos responsáveis, nos termos do art. 26 da Lei 8.443/1992 c/c o art. 217 do Regimento Interno, fixando-lhes o prazo de quinze dias, a contar do recebimento da notificação, para comprovarem perante o Tribunal o recolhimento da primeira parcela, e de trinta dias, a contar da parcela anterior, para comprovarem os recolhimentos das demais parcelas, devendo incidir sobre cada valor mensal, atualizado monetariamente, os juros de mora devidos, na forma prevista na legislação em vigor;
e) encaminhar cópia da deliberação ao Procurador-Chefe da Procuradoria da República em Brasília, nos termos do § 3º do art. 16 da Lei 8.443/1992 c/c o § 7º do art. 209 do Regimento Interno do TCU, para adoção das medidas cabíveis; e comunicar-lhe que o relatório e o voto que a fundamentarem podem ser acessados por meio do endereço eletrônico www.tcu.gov.br/acordaos e que, caso haja interesse, o Tribunal pode enviar-lhe cópia desses documentos sem qualquer custo.
O MPTCU, representado pelo Procurador Júlio Marcelo de Oliveira, divergiu parcialmente do encaminhamento proposto pela unidade técnica (peça 84) :
O Ministério Público de Contas diverge parcialmente da proposta de encaminhamento apresentada pela unidade técnica, pois entende que não deve ser excluído do débito o montante de R$ 79.466,17, referente à despesa efetuada junto ao escritório Renato Oliveira Ramos Advogados Associados, a título de honorários advocatícios (peça 1, pp. 153 e 157; peça 15, pp. 43/5; peça 16, p. 28; e peça 17, pp. 16, 67 e 68) .
Tal despesa foi questionada pelo fato de não estar prevista no plano de trabalho do convênio e por não possuir nexo de causalidade com a execução do objeto pactuado, conforme explicado no seguinte trecho do parecer exarado à peça 64:
"Quanto à despesa com honorários advocatícios (consultoria jurídica) , de que trata a nota fiscal 273, emitida por Renato Oliveira Ramos Advogados Associados em 24/5/2010, no valor bruto de R$ 79.100,00 (peça 16, p. 28) , verifica-se que ela realmente não estava prevista no plano de trabalho do convênio. Ademais, não consta da relação de pessoal envolvido no projeto o nome do advogado Renato Oliveira Ramos (peça 17, pp. 53/5) . Também não há informação, nos relatórios complementar e final de acompanhamento do convênio, sobre a participação desse advogado nos seminários, encontros, módulos ou monitorias (peça 1, pp. 93/121) . Seu nome tampouco consta das listas de presença apresentadas (peça 2, pp. 292/324) . Saliente-se que a citada nota fiscal foi emitida apenas 6 dias após a assinatura do Contrato 2/2010 (peça 15, pp. 43/5) , datado de 18/5/2010, e antes mesmo do início da execução do objeto pactuado, que se deu em julho/2010. Portanto, mostra-se correta a glosa da despesa em questão, por não possuir nexo de causalidade com a execução do objeto do convênio. Registre-se que o valor efetivamente despendido foi de R$ 79.466,17, pois os tributos retidos na nota fiscal 273 foram pagos com acréscimo de multa e juros (peça 1, pp. 153 e 157; e peça 17, pp. 16, 67 e 68) ."
A unidade técnica, contudo, entendeu que o Contrato 2/2010 "pode se inserir no contexto previsto no plano de trabalho" (peça 81, p. 17) , pois um dos módulos previstos era denominado de "Estrutura Legal e Suporte Jurídico" (peça 1, p. 51) .
Diverge-se desse entendimento, pelos motivos expostos a seguir.
O módulo "Estrutura Legal e Suporto Jurídico I", de acordo com o plano de trabalho, deveria ser ministrado no 2º dia do 2º encontro, no período das 9h às 17h (peça 1, p. 51) .
Na lista de presença apresentada, que tem o logotipo da Fundação Dom Cabral, consta que esse módulo foi ministrado em 19/10/2010 (peça 2, p. 314) . Quem teria ministrado esse módulo é o sr. Jorge Luís Reis Viana (peça 1, p. 117) . Registre-se que a Fundação Dom Cabral foi a entidade contratada para ministrar todos os módulos do projeto, o que inclui, é claro, o módulo "Estrutura Legal e Suporte Jurídico I" (Contrato 1/2010, datado de 12/5/2010 - peça 32, pp. 19/23) .
Fica claro, pois, que não há nexo de causalidade entre a nota fiscal emitida, em 24/5/2010, pelo escritório Renato Oliveira Ramos Advogados Associados e a realização do módulo "Estrutura Legal e Suporte Jurídico I".
Sendo assim, não há como se abater do débito a quantia de R$ 79.466,17, ao contrário do proposto pela unidade técnica.
III
Ante o exposto, o Ministério Público de Contas manifesta-se no sentido de o Tribunal:
a) com fundamento nos arts. 1º, inciso I, e 16, inciso III, alíneas "b" e "c", da Lei 8.443/1992, julgar irregulares as contas dos srs. Luiz Antônio de Passos Curado e Flávio Henrique Boechat de Aguiar e do Centro de Estudos, Promoção e Desenvolvimento de Mercados, e condená-los, em solidariedade, ao pagamento das quantias a seguir especificadas, com a fixação do prazo de quinze dias, a contar das notificações, para comprovarem, perante o Tribunal (art. 214, inciso III, alínea "a", do Regimento Interno) , o recolhimento das dívidas aos cofres do Tesouro Nacional, atualizadas monetariamente e acrescidas dos juros de mora, calculados a partir das datas discriminadas, até a data dos recolhimentos, na forma prevista na legislação em vigor, abatendo-se, na oportunidade, os valores já ressarcidos:
	VALOR ORIGINAL (R$) 
	DATA DA OCORRÊNCIA

	393.936,00 D
	9/3/2010

	300.000,00 D
	17/3/2010

	59,45 C
	28/10/2011

	85,50 C
	10/5/2012

b) aplicar aos srs. Luiz Antônio de Passos Curado e Flávio Henrique Boechat de Aguiar e ao Centro de Estudos, Promoção e Desenvolvimento de Mercados, individualmente, a multa prevista no art. 57 da Lei 8.443/1992 c/c o art. 267 do Regimento Interno, com a fixação do prazo de quinze dias, a contar das notificações, para comprovarem, perante o Tribunal (art. 214, inciso III, alínea "a", do Regimento Interno) , o recolhimento das dívidas aos cofres do Tesouro Nacional, atualizadas monetariamente desde a data do acórdão até a dos efetivos recolhimentos, se forem pagas após o vencimento, na forma da legislação em vigor;
c) autorizar, desde logo, nos termos do art. 28, inciso II, da Lei 8.443/1992, a cobrança judicial das dívidas, caso não atendidas as notificações;
d) encaminhar cópia da deliberação que vier a ser proferida ao Procurador-Chefe da Procuradoria da República no Distrito Federal, nos termos do § 3º do art. 16 da Lei 8.443/1992 c/c o § 7º do art. 209 do Regimento Interno do TCU, para adoção das medidas cabíveis, e comunicar-lhe que o relatório e o voto que a fundamentam podem ser acessados por meio do endereço eletrônico www.tcu.gov.br/acordaos;
e) dar ciência da deliberação que vier a ser proferida ao Ministério da Agricultura, Pecuária e Abastecimento.
É o relatório.

8.1.  Russielton Sousa Barroso Cipriano (OAB/DF 41213) e outros, representando Luiz Antonio de Passos Curado (peça 47)

Procurador Júlio Marcelo de Oliveira.

TOMADA DE CONTAS ESPECIAL. CONVÊNIO COM ENTIDADE PRIVADA. NÃO COMPROVAÇÃO DA REGULARIDADE DAS DESPESAS REALIZADAS. CITAÇÃO. REVELIA E ACOLHIMENTO PARCIAL DAS ALEGAÇÕES DE DEFESA. CONTAS IRREGULARES. DÉBITO. SOLIDARIEDADE. MULTA.

TOMADA DE CONTAS ESPECIAL (TCE)

Secretaria de Controle Externo da Agricultura e do Meio Ambiente (SecexAmb).

Atuo no presente processo por força da Portaria TCU n.º 280, de 13/9/2019, em virtude do afastamento do Ministro Walton Alencar Rodrigues, motivo de viagem em missão oficial.
Trata-se de Tomada de Contas Especial instaurada pelo Ministério da Agricultura, Pecuária e Abastecimento (Mapa) contra Luiz Antônio de Passos Curado, na condição de presidente do Centro de Estudos, Promoção e Desenvolvimento de Mercados (Instituto Mercadolóqico das Américas - IMA/DF) , em razão da impugnação total das despesas do Convênio Siconv 723500/2009, cujo objeto era "apoiar o projeto de fortalecimento e integração em rede e a capacidade gerencial das cooperativas do Mato Grosso do Sul".
O ajuste esteve vigente de 31/12/2009 a 2/2/2011, com despesas estimadas de R$ 708.436,00, dos quais R$ 693.936,00 seriam repassados pela União e R$ 14.500,00 pela entidade, a título de contrapartida.
A parcela devida pela União foi transferida ao convenente conforme especificado a seguir (peça 1, p. 83-85) :
	Ordem bancária
	Data
	Valor

	2010OB800593
	5/3/2010
	R$ 393.936,00

	2010OB800620
	15/3/2010
	R$ 300.000,00

	Total
	R$ 693.936,00

A execução física do objeto foi atestada em 30/3/2011, por meio do Relatório Final de Acompanhamento do Convênio 723500/2009, que, "a partir das atividades desenvolvidas e acompanhadas [in loco] ao longo de toda a realização das etapas", registrou o atingimento dos fins esperados (peça 1, p. 111-135) . Em 29/8/2011, foi emitido relatório complementar que ratificou o cumprimento integral da meta (peça 17, p. 44-55) .
A prestação de contas final foi inicialmente avaliada por meio da Nota Técnica NT/CGPC/SE/MAPA 324/2011 (peça 1, p. 212-278) . Ante a falta de detalhamento das despesas realizadas, como requerido nos formulários próprios, o IMA/DF foi instado a complementar as informações.  
A partir das manifestações do convenente, o Mapa considerou atendidas parcialmente as recomendações feitas no documento anterior e realizou nova diligência à entidade, conforme Nota Técnica - NT/CGPC/SE/MAPA 019/2012 (peça 1, p. 288-302) .
Em nova análise, registrada na Nota Técnica - NT/CGPC/SE/MAPA 315/2012, o Mapa concluiu que a prestação de contas não podia ser aprovada, em vista das seguintes irregularidades: (i) falta de segregação entre despesas previstas e realizadas; (ii) divergência quanto ao montante de despesas realizada; (iii) contratação da Fundação Dom Cabral sem procedimento licitatório; (iv) registros feitos no Siconv, relativamente a lançamentos financeiros, não estavam compatíveis com o apresentado na prestação de contas; (v) despesas não justificadas no montante de R$ 526.902,80; (vi) pagamento de valores superiores ao contratado para José Luiz Reis Viana; (vi) manutenção dos recursos transferidos sem a devida aplicação no mercado financeiro por período específico; (vii) deixar de depositar a contrapartida na conta corrente específica do convênio; (viii) realização de saques e pagamentos com cartão de débito (peça 1, p. 322-366) .
Em 9/11/2012, por meio da Nota Técnica 440/2012-CGPC/SE-MAPA, o órgão concedente reprovou a prestação de contas e notificou o convenente para recolhimento de todo o montante disponibilizado (peça 1, p. 374, a peça 2, p. 20) . 
Por meio da Nota Técnica/CGPC/SE/MAPA 87/2013, de 30/4/2013, o valor do débito foi revisto para descontar valores residuais restituídos (R$ 59,45, em 28/10/2011, a título de saldo remanescente, e R$ 85,50, em 10/5/2012, referentes a tarifas bancárias) , mantido o encaminhamento pela não aprovação da prestação de contas (peça 2, p. 28- 34) .
Instaurada a TCE, o Mapa concluiu pela ocorrência de dano ao Erário na integralidade dos valores repassados, sob a responsabilidade de Luiz Antonio de Passos Curado, gestor dos recursos na condição de presidente do IMA/DF e subscritor do convênio (peça 3, p. 38- 52) . Em uníssono, o Controle Interno manifestou-se pela irregularidade das contas (peça 3, p. 64-74) .
No âmbito do TCU, estes autos foram apreciados por meio do Acórdão 7612/2015-TCU-Primeira Câmara, que julgou irregulares as contas de Luiz Antônio de Passos Curado e do Centro de Estudos, Promoção e Desenvolvimento de Mercados, condenou-os em débito por todo o montante transferido, descontadas restituições feitas, além de imputar-lhes multa individual de R$ 120.000,00, nos termos previstos nos arts. 16, inciso III, alíneas 'c' e 'd', e 57 da Lei 8.443/1992.
Em sede de embargos de declaração opostos pelo ex-presidente do IMA/DF, por força do Acórdão 2289/2016-TCU-Primeira Câmara, retificado materialmente pelo Acórdão 3743/2016-TCU-Primeira Câmara, o acórdão condenatório foi considerado insubsistente e reencaminhada a matéria para instrução da unidade técnica.
Reiniciada a instrução do feito, foi promovida a citação solidária de Luiz Antônio de Passos Curado e Flávio Henrique Boechat de Aguiar, presidentes do IMA/DF de 22/6/2004 a 20/3/2011 e a partir de 20/3/2011, respectivamente, assim como do Centro de Estudos, Promoção e Desenvolvimento de Mercados, por todo o montante transferido, descontadas as restituições residuais feitas em 2011 e 2012, em vista das seguintes irregularidades (peças 70-72) :
a) realização de saques em espécie na conta específica do convênio, totalizando R$ 63.800,00;
b) realização de transferências de recursos da conta específica do convênio para a conta corrente particular da própria convenente, totalizando de R$ 181.631,60;
c) pagamentos de títulos sem a devida identificação do favorecido;
d) compras com cartão de débito sem apresentação do respectivo comprovante;
e) realização de despesas não previstas no plano de trabalho (ex: combustível, consultoria jurídica e aluguel de carro) , sem correspondência com a execução das metas pactuadas, efetuadas com fornecedores diversos dos contratados (ex: restaurantes e hotéis diversos) , sem identificação do convenente e do usuário, sem especificação do tipo de despesa;
f) contratação de serviços com a Fundação Dom Cabral sem prévia cotação de preços ou comprovação dos preços praticados por essa fundação com outros contratantes (arts. 45 e 46, § 1º, II, da Portaria Interministerial 127/2008) ;
g) contratação de Péter dos Santos, o qual constava como membro do Conselho Fiscal do IMA, para a prestação de serviços de acompanhamento e coordenação geral da execução do convênio, no valor de R$ 80.000,00, contrariando os princípios da moralidade e da impessoalidade;
h) pagamento superior ao valor contratado no âmbito do Contrato de Prestação de Serviços 21/2010;
i) não retenção/recolhimento das contribuições previdenciárias sobre os serviços supostamente prestados por Péter dos Santos, Jorge Viana e pela Fundação Dom Cabral;
j) existência de diversos documentos sem a competente assinatura, tais como, propostas de preços, editais de cotação prévia de preços e termos de contrato (ex: Contratos 7/2010 e 8/2010) , e propostas de preços não datadas, variando somente o tamanho e o tipo de caractere;
k) execução físico-financeira divergente do programado no plano de trabalho, sem solicitação de remanejamento ou alteração prévia;
l) as 7 notas fiscais emitidas pela Fundação Dom Cabral, no valor de R$ 59.888,00 cada, não especificam os serviços efetivamente prestados, não informam a quantidade de horas de serviço prestadas pelos professores, monitores, responsáveis técnicos e responsáveis pelo apoio, nem discriminam a quantidade de material didático produzido e distribuído. Assim, não há como atrelá-las a quaisquer das etapas previstas no plano de trabalho de convênio;
m) não há atesto de recebimento em nenhuma das notas fiscais emitidas pela Fundação Dom Cabral nem recibo dos correspondentes pagamentos;
n) a 1ª nota fiscal da FDC foi emitida em 20/5/2010, ou seja, apenas 8 dias depois de firmado o Contrato 1/2010 e antes do início da execução do objeto pactuado, que ocorreu apenas em julho/2010;
o) não foi apresentado o comprovante das transferências eletrônicas disponíveis relativas às 6 primeiras notas fiscais da FDC, de modo que não é possível saber quem foi o real destinatário dos valores transferidos;
p) a última nota fiscal da FDC foi emitida em 1º/12/2010, mas o pagamento do seu valor foi efetuado somente em 29/4/2011, mediante transferência on line para a conta da própria convenente;
q) o Contrato 1/2010 abrangeu os serviços de responsável pelo apoio, todavia, na relação de pessoal envolvido no projeto, elaborada pelo IMA, verifica-se que foram indicados como responsáveis pelo apoio Luiz Antônio de Passos Curado, presidente do IMA à época da celebração do convênio, e Flávio Henrique Boechat de Aguiar, Diretor de Comunicação e Marketing do IMA à época da celebração do convênio e atual presidente do IMA, e Jorge Viana, que foi contratado separadamente pela IMA, para prestar serviços relativos à função de "responsável pelo apoio", pelo valor de R$ 71.500,00;
r) não foi apresentada a planilha de composição dos custos dos serviços do Contrato 1/2010, o que impede a aferição dos quantitativos efetivamente contratados e da economicidade do valor contratual;
s) não foi comprovado que os professores, o monitor e o responsável técnico identificados na relação de pessoal envolvido no projeto realmente pertenciam aos quadros da Fundação Dom Cabral;
t) há divergência entre as informações prestadas pela convenente e as informações constantes do relatório final de acompanhamento do convênio;
u) em muitas das listas de presença apresentadas, ou não houve indicação do nome dos instrutores/palestrantes ou a indicação não guarda correspondência com a relação de pessoal envolvido no projeto;
v) não foi apresentada cópia dos certificados de participação nos eventos, que deveriam ser expedidos conjuntamente pelo IMA e pela FDC, a teor da cláusula terceira do Contrato 1/2010;
w) não foi apresentada prova da entrega do material didático e do Kit Participante aos beneficiários do projeto;
x) as cópias dos materiais didáticos acostadas à prestação de contas são mera reprodução ou compilação de textos produzidos por autores diversos, não havendo nenhum indício de que foram elaborados pela Fundação Dom Cabral especificamente para a execução do objeto do Convênio 723.500/2009, pois nada discorrem sobre a realidade das cooperativas do Estado de Mato Grosso do Sul;
y) ausência de nexo de causalidade entre as despesas do Contrato 2/2010 (R$ 79.466,17) e a execução do objeto do convênio;
z) ausência de nexo de causalidade entre os recursos federais e os recibos relativos aos prestadores de serviço Jorge Luiz Reis Viana e Péter dos Santos;
aa) relativamente ao Contrato 4/2010: pagamento de passagens e hospedagens a pessoas não envolvidas no projeto, pagamento de passagens e hospedagens que não coincidem com o período em que a pessoa prestou serviços no projeto, pagamento de aluguel de carro, sem previsão no plano de trabalho, e não apresentação dos comprovantes de embarque e das notas fiscais de hospedagem e dos aluguéis de veículos.
Devidamente citados (peças 72-74 e 78) , somente Luiz Antônio de Passos Curado apresentou alegações de defesa. Flávio Henrique Boechat de Aguiar e o Centro de Estudos, Promoção e Desenvolvimento de Mercados permaneceram silentes, assumindo a revelia, para todos os efeitos, como previsto no art. 12, § 3º, da Lei 8.443/1992.
Como explicitado por Luiz Antônio de Passos Curado em suas alegações de defesa, o objetivo do projeto era a profissionalização por meio da metodologia chamada Rede de Desenvolvimento Integrado (RDI) , em que o público-alvo aprende a construir sinergias, desenvolver a capacidade de gestão de produtores rurais filiados às associações cooperativas e ampliar a competitividade. 
Contextualizado o escopo do objeto pactuado, o responsável arguiu que: (i) o acompanhamento in loco promovido pelo Mapa concluiu pela conclusão do projeto e atingimento das finalidades esperadas; (ii) a implementação no projeto em região interiorana dificultou a observância das diretrizes do convênio para a realização de pagamentos de pequena monta; (iii) quase a totalidade dos gastos foi realizada mediante carta convite ou, no caso da Fundação Dom Cabral (FDC) , por inexigibilidade de licitação; (iv) a FDC já havia ministrado o programa RDI em outro convênio, também contratada por inexigibilidade de licitação, cujas contas foram aprovadas; (v) a prestação dos serviços pela FDC ocorreu tempestivamente e está suportada por notas fiscais; (vi) à época da prestação de contas, o Siconv operava de forma experimental, razão porque o IMA/DF teve dificuldades para alimentá-lo; (vii) o IMA/DF não se furtou de apresentar esclarecimentos e complementações sempre que solicitado pelo Mapa; (viii) a iniciativa do convênio foi dos beneficiários (cooperativas do Estado do Mato Grosso do Sul) , tendo o IMA/DF formulado plano de trabalho e sido selecionado para implementá-lo; (ix) a implantação do programa RDI, desenvolvido e ministrado exclusivamente pela FDC, já era uma demanda dos cooperados, razão porque foi prevista no Plano de Trabalho; (x) os contratos 7 e 8, de 2010, firmados com Cleone de Castro-ME e Barbosa e Nantes Ltda., estão devidamente assinados, assim como as demais propostas recebidas pelo IMA/DF (peça 15, p. 128-140) ; (xi) o preço praticado pela FDC, contratada por inexigibilidade de licitação por meio do contrato 1/2010, está compatível com o praticado no âmbito do Convênio Siconv 720244/2009; (xii) superada a questão do preço e considerando que a FDC, detentora de declaração de utilidade pública federal, é a desenvolvedora e detentora do método RDI, estão preenchidos os requisitos ditados pelo art. 25, inciso II, da Lei 8.666/1993 para contratação direta; (xiii) a unidade técnica não demonstrou que as irregularidades referentes à comprovação das despesas tivessem causado dano ao Erário, muito menos dolo da parte do convenente, transformando-as em falhas formais; (xiv) a jurisprudência do TCU permite concluir que nem toda irregularidade resulta em desaprovação das contas; (xv) o valor pago aos contratados já inclui as correspondentes contribuições previdenciárias; (xvi) os serviços prestados pela FDC estão discriminados no contrato firmado e no plano de trabalho associado, assim como na relação de serviços prestados e no relatório de execução físico-financeira apresentados na prestação de contas; (xvii) a falta de atesto nas notas fiscais emitidas pela FDC deve ser mitigada em face da correspondência estabelecida pela unidade técnica entre os documentos e os lançamentos feitos no extrato bancário; (xviii) o primeiro pagamento feito à FDC deu-se após a assinatura do Contrato 1/2010 e dentro do prazo de vigência do convênio; (xix) não há previsão normativa ou legal que exija que os professores e demais prestadores do serviço pactuado fossem contratados pela FDC; (xx) o RDI é curso formatado pelo FDC, que já possuía material didático de apoio, utilizado no programa de treinamento; (xxi) os pagamentos feitos em dinheiro ocorreram em razão das visitas realizadas às cooperativas participantes do projeto, amparadas por recibos, haja vista que o suporte inicialmente proposto pela Superintendência do Mapa e pela Organização das Cooperativas Brasileiras (OCB) no Estado do Mato Grosso do Sul não ocorreu; (xxii)  tais monitorias, realizadas no interior do estado, também requereram a utilização de dinheiro em espécie, o que ficou comprovado por meio da apresentação de notas fiscais ou recibos; (xxiii) a transferência de recursos da conta corrente específica para outra do IMA/DF ocorreu para reembolsar pagamentos feitos para execução do convênio; (xxiv) todos os pagamentos, a exceção dos realizados para deslocamento de prestadores de serviço por meio de taxi, foram discriminados na prestação de contas; (xxv) por estar afastado da administração do IMA/DF, não tem acesso aos documentos referentes ao convênio;  (xxvi) a empresa Barbosa e Nantes Ltda., contratada para fornecer coffee break, rompeu o contrato, o que levou o IMA/DF a contratar fornecedores da região de forma emergencial e abster-se de pagar pelos serviços não executados; (xxvii) a consultoria jurídica prestada por força do Contrato 2/2010 resultou no "Relatório de Atividades de Monitoria Jurídica" (peça 16, p. 235-243) e estava prevista no plano de trabalho e no convênio;  (xxviii) Péter dos Santos não mais compunha o conselho fiscal do IMA/DF quando participou do procedimento licitatório (convite) que resultou no Contrato 22/2010; (xxix) a similitude entre as propostas de preços apresentadas pelos participantes das licitações, na modalidade convite, deve-se ao modelo fornecido pelo IMA/DF, que padronizou as propostas; (xxx) todas as alterações na execução financeira foram apontadas na prestação de contas, em específico a necessidade de custear transporte e a utilização de salas cedidas pelo OCB, o que dispensou o correspondente aluguel, sem prejuízo da execução do objeto; (xxxi) a disponibilização, pela FDC, de "responsável técnico pela Parceria" não afastou a necessidade de o IMA/DF contratar pessoas para atuarem como responsáveis pelo apoio (Jorge Luiz Reis Viana, Contrato 21/2010) e pela parceria (Péter dos Santos, Contrato 22/2010) , o que foi feito por licitação e ante a previsão no plano de trabalho; (xxxii) pagamentos acima do valor contratado aos responsáveis pelo apoio e pela parceria decorreram de trabalho complementar para fechamento dos projetos das cooperativas e regularização da documentação fiscal da execução; (xxxiii) eventuais divergências entre as informações prestadas pelo IMA/DF e consignadas no Relatório Final de Acompanhamento do Convênio 723500/2009 decorrem de erro material na formulação dos documentos, o que não afasta a conclusão de que o objeto foi executado conforme previsto; (xxxiv) o pagamento em dinheiro pelos serviços prestados por Jorge Luiz Reis Viana e Péter dos Santos está comprovado pelos correspondentes recibos, o que é suficiente para estabelecer o nexo de causalidade; (xxxv) as passagens foram adquiridas junto à empresa MIX Travel Agência de Viagens (Contrato 4/2010) e comprovadas por meio de notas fiscais, que discriminam valor, beneficiário e dia da viagem; (xxxvi) a apresentação de comprovantes de embarque não possui respaldo em lei ou na prática usual de prestação de contas (peça 79) . 
Luiz Antônio de Passos Curado requer, por fim, que o TCU adote providências para produzir provas capazes de subsidiar a defesa e, no mérito, que as contas sejam aprovadas ou, alternativamente, que o débito seja restrito aos valores cujo beneficiário ou serviço prestado não possa ser identificado (peça 79) . 
A SecexAmbiental manifesta-se pelo não acolhimento das alegações de defesa do responsável. Entende que as irregularidades listadas na citação não foram devidamente justificadas, à exceção do contrato firmado com Renato Oliveira Ramos Advogados Assoc. S/C, cujos pagamentos totalizaram R$ 79.466,17. Propugna pela irregularidade das contas, condenação em débito dos responsáveis, solidariamente, por todo o montante transferido, descontado o valor pago a título de assessoria jurídica e os valores residuais restituídos em 2011 e 2012, bem como apenação com multa individual, nos termos do arts. 16, inciso III, alínea 'c', e 57 da Lei 8.443/1992.     
O MPTCU diverge quanto à pertinência dos serviços prestados por Renato Oliveira Ramos. Argui que o módulo "Estrutura Legal e Suporte Jurídico I" foi ministrado em 19/10/2010 pela Fundação Dom Cabral e não pelo advogado contratado, o que impede seja estabelecido nexo de causalidade com a nota fiscal emitida pelo contratado em 24/5/2010. Por essa razão, ao tempo em que concorda, no geral, com o encaminhamento proposto pela unidade técnica, propõe que o débito atribuído solidariamente aos responsáveis seja por todo o montante transferido, descontados os ressarcimentos feitos em 2011 e 2012.
Feito necessário resumo dos fatos, adoto os pareceres emitidos nos autos como razões para decidir, sem prejuízo das considerações que passo a fazer.
II
De início, faz-se necessário estabelecer a exata responsabilidade pelos atos praticados na gestão do ajuste que se avalia.
O Convênio Siconv 723500/2009 foi firmado em 31/12/2009, subscrito por Luiz Antonio de Passos Curado, na condição de presidente do IMA/DF (Peça 1, p. 27-47) . De fato, esse responsável consta, nos registros da Receita Federal, como presidente da entidade no período compreendido entre 22/6/2007 e 20/3/2011. 
Foi sucedido na condução do IMA/DF por Flávio Henrique Boechat de Aguiar, que permanece na condição de presidente até os dias atuais.
Ocorre que, como se verifica nos documentos juntados à peça 15, todos as cotações de preço e contratos firmados foram subscritos por Flávio Henrique Boechat de Aguiar em maio e junho de 2010, na condição de presidente do IMA/DF. 
Assim, conquanto Luiz Antonio de Passos Curado fosse, formalmente, o responsável pela gestão do convênio, está demonstrado que Flávio Henrique Boechat de Aguiar atuou decisivamente nesse sentido. Ambos tinham acesso à conta corrente específica do convênio, como atestam os extratos bancários (peça 15, p. 4-13) e o termo de encerramento da conta corrente junto ao Banco (peça 1, p. 169-170) .
III
A Fundação Dom Cabral (FDC) foi contratada em 12/5/2010, por inexigibilidade de licitação, para prestar serviços para o desenvolvimento, em parceria, da Rede de Desenvolvimento Integrado (RDI) , a ser realizada em conjunto com grupo de dez cooperativas filiadas à Organização das Cooperativas do Mato Grosso do Sul (OCB/MS) . 
O Contrato 1/2010 especifica, na cláusula segunda, as etapas e atividades a serem observadas na parceria RDI, e, na cláusula quinta, o valor do contrato (R$ 419.216,00) , a ser pago em sete parcelas iguais e consecutivas de R$ 59.888,00 (peça 15, p. 38-42) .
Esses custos não incluíam a locação de salas, alimentação, transportes aéreos, traslados e hospedagem de equipe e professores da FDC.
A contratação da Fundação Dom Cabral por inexigibilidade de licitação, com fulcro no art. 25, inciso II, da Lei 8.666/1993, encontra amparo no fato de a metodologia RDI ter sido elaborada pela contratada, que acumula expertise na condução das dinâmicas propostas. Não obstante, em que pese a notória especialização estar demonstrada, o preço contratado deixou de ser justificado. 
Segundo o responsável, o preço contratado estava "compatível com o praticado no âmbito do Convênio Siconv 720244/2009" e que a FDC preenchia os requisitos para contratação por dispensa ou inexigibilidade de licitação, à luz da Lei 8.666/1993.
É sabido que a FDC é detentora de expertise reconhecida na formação profissional e no desenvolvimento de soluções adequadas às necessidades de seus clientes. A implementação da metodologia RDI, que fundamentou a contratação da FDC, foi expressamente prevista no plano de trabalho juntado à peça 1, p. 49-53. Portanto, não vejo óbice que sua contratação seja acolhida pelo TCU.
De acordo com o relatório complementar de acompanhamento do convênio, que ocorreu pari passu, as etapas programadas foram implementadas, com atingimento integral das metas (peça 17, p. 44-55) . 
Quanto aos pagamentos feitos, os extratos fornecidos pelo IMA/DF permitem identificar seis sucessivas transferências entre destinatários (TED) , no valor de R$ 59.888,00, entre maio e novembro de 2010, totalizando R$ 359.328,00. Considerando que foram omitidos os extratos bancários de 14/12/2010 a 31/7/2011, o nexo de causalidade entre os recursos transferidos e o pagamento da última parcela à FDC não está evidenciado.
Acolho parcialmente as alegações de defesa de Luiz Antonio de Passos Curado, relativamente à contratação da Fundação Dom Cabral e aos pagamentos demonstrados, que totalizaram R$ 359.328,00.
IV
Comparativo entre o plano de trabalho aprovado (peça 1, p. 49-53) , as etapas acordadas junto ao FDC (peça 15, p. 38-39) e o informado pelo IMA/DF (peça 16, p. 97) , permite verificar que as etapas do trabalho realizado observaram o que foi inicialmente pactuado, exceto quanto aos seguintes aspectos:
os módulos "controle gerencial da estratégia I" e "estrutura legal e suporte jurídico" que foram redirecionados do segundo para o quarto encontro e vice-versa;
as três monitorias ocorreram ao final do projeto, quando eram previstas originalmente após o segundo, terceiro e quarto encontros. 
No cômputo geral, essas alterações não possuem maior significância, embora não seja possível identificar a expressa aprovação pelo Mapa.
No que se refere às obrigações assumidas para dar cumprimento ao convênio, o Contrato 1/2010 estabelece a atuação dos seguintes "responsáveis":
"responsável técnico" e "responsável de apoio" para fazer a interface com as empresas parceiras, a cargo da FDC (peça 15, p. 38) 
"responsável técnico" e professor monitor para acompanhamento das monitorias, a cargo da FDC (peça 15, p. 39) ;
"responsável pela parceria" para acompanhamento das monitorias, acompanhamento das disciplinas presenciais e à distância e execução da ação "Estrutura legal e Suporte jurídico", a cargo do IMA/DF (peça 15, p. 40-41) .
No caso específico, o IMA/DF informou a contratação de três profissionais:
	Contratado (função) 
	Valor Contratado (R$) 
	Valor pago (R$) 

	Renato Oliveira Ramos - Advogados associados
	79.100,00
	79.466,17

	Jorge Viana (Responsável pelo apoio) 
	71.500,00
	89.393,60

	Péter dos Santos (Responsável pela parceria) 
	112.000,00
	98.000,00

Os termos firmados no Contrato 1/2010 não deixam dúvidas de que o responsável de apoio e o responsável técnico seriam disponibilizados pela FDC, no âmbito das atividades prestadas a título de "Coordenação geral", conforme excerto da cláusula segunda que transcrevo:
Coordenação Geral: tem como responsabilidade em todas as etapas do projeto, a orientação, estruturação, entrega, sustentação, qualidade e nível técnico assegurados e acompanhamento de cada associação e cooperativa dentro do grupo, com o objetivo de maximizar resultados para as empresas parceiras, através do Responsável da Técnico e do Responsável de Apoio. (grifei) 
Por essa razão, foi indevida a contratação e pagamentos feitos a Jorge Viana, na condição de "responsável pelo apoio".
O "responsável pela parceria foi previsto na cláusula terceira do Contrato 1/2010:
Obrigações do IMA/DF
 (...) 
- Acompanhamento da Monitoria, através do Responsável pela Parceria, para a implementação dos conteúdos nas empresas e desenvolvimento dos projetos aplicativos, bem como acompanhamento das disciplinas presenciais e à distância para os participantes da RDI adequando os conteúdos ás demandas identificadas e execução da ação de Estrutura Legal e Suporte Jurídico;
 (...) 
- Avaliar o projeto, suas metas e etapas, disponibilizando um Responsável pela Parceria para monitorar e acompanhar, in loco, as atividades a serem desenvolvidas pela FDC;   
Cabia ao "responsável pela parceria", portanto, acompanhar a implementação de todas as atividades, em suas distintas etapas, assim como executar a ação "Estrutura Legal e Suporte Jurídico". Donde concluir que era prevista a contratação de uma pessoa para a função.
Como a contratação de assessoria jurídica não foi prevista originalmente ou submetida ao concedente para aprovação, deve ser considerada irregular a contratação do escritório Renato Oliveira Ramos Advogados associados e os pagamentos feitos, por meio de transferências bancárias no valor de R$ 74.235,35 e do pagamento de tributos (Darf) que totalizaram R$ 5.230,82.
Após cotação de preços (peça 15, p. 113-122) , Péter dos Santos foi contratado como "responsável pela parceria", conforme atribuições descritas no Contrato 22/2010, por R$ 112.000,00 (peça 15, p. 123-126) . Foram pagos, contudo, R$ 80.000,00 ao contratado, conforme recibo juntado à peça 15, p. 127. Não há lançamento bancário que identifique tal pagamento, o que impede seja estabelecido o necessário nexo de causalidade. 
Rejeito, assim, as alegações de defesa do responsável quanto à contratação dos profissionais Péter dos Santos, Jorge Viana e Renato Oliveira Ramos.
V
A Mix Travel Agência de viagens Ltda. firmou o Contrato 4/2010, em 5/5/2010, para a prestação de serviços de reserva e fornecimento de bilhetes aéreos nacionais, locação de veículo automotivo e hospedagens, conforme as necessidades do IMA/DF para implementar o projeto RDI (peça 15, p. 149-151) . 
A contratação deu-se após a cotação de preços com outras duas empresas (peça 15, p. 141-148) .
Confrontando as faturas apresentadas pela Mix Travel, que totalizaram R$ 37.486,45, à relação dos envolvidos com as atividades realizadas formulada pelo Mapa (peça 17, p. 53-55) , é possível verificar que as passagens emitidas e diárias em hotel pagas guardam consonância com os participantes das dinâmicas. 
Isso não ocorre, no entanto, com a movimentação bancária do convênio. Como a seguir indicado, somente R$ 26.416,30 estão devidamente comprovados, o que corresponde a 70% do total pago à empresa:
	Fatura
	Emissão
	Valor (R$) 
	Lançamentos no extrato bancário

	2289
	23/07/2010
	3.089,02
	3.089,02

	2332
	12/08/2010
	3.883,48
	3.883,48

	2369
	31/08/2010
	3.863,82
	3.863,82

	2383
	06/09/2010
	1.046,25
	1.046,25

	2431
	24/09/2010
	1.280,09
	1.280,09

	2432
	24/09/2010
	4.703,84
	4.703,84

	2442
	30/09/2010
	278,52
	278,52

	2451
	05/10/2010
	1.197,00
	1.197,00

	2498
	25/10/2010
	1.290,76
	1.290,76

	2560
	17/11/2010
	4.467,64
	-

	2602
	01/12/2010
	5.783,52
	5.783,52

	2637
	15/12/2010
	3.232,83
	-

	2683
	04/01/2011
	3.369,68
	-

	Total
	37.486,45
	26.416,30

Ante a ausência de nexo de causalidade entre os valores destinados à execução do convênio e os valores pagos às faturas 2560, 2637 e 2683, acolho em parte as alegações de defesa do responsável, relativamente à contratação da Mix Travel e aos pagamentos que totalizaram R$ 26.416,30.  
VI
As empresas Cleone de Castro Ltda. e Barbosa e Nante Ltda. foram contratadas para prestar serviços de almoço e coffee break, respectivamente, por meio dos contratos 7/2010 e 8/2010, após cotação de preços.
Como justificado, a Barbosa e Nante Ltda. não honrou o contrato e o IMA/DF, em caráter de emergência, contratou fornecedores da região para prestar o serviço de alimentação. Aduz que, por essa razão, os pagamentos feitos não foram os acordados em contrato, mas proporcional ao serviço que chegou a ser prestado. 
A prestação de contas informa pagamentos à Cleone de Castro Ltda. (R$ 3.551,00) , tendo sido juntadas notas fiscais que totalizam R$ 3.171,00 (peça 16, p. 13-20) .  
À Barbosa e Nante Ltda. foram pagos R$ 1.360,50, como informado pelo convenente, o que encontra amparo nas notas fiscais juntadas à peça 16, p. 23-27.
Esses pagamentos não podem ser identificados no extrato da conta corrente específica, o que sugere que tenham sido pagos em espécie.
O que se observa, de fato, é um grande número de saques (R$ 63.800,00) e compras com cartão de débito para gastos com alimentação (R$ 2.251,50) na conta corrente específica do convênio. 
Conforme arguido pelo responsável, a implementação do projeto junto a cooperativas sediadas no interior do Estado do Mato Grosso do Sul requereu que algumas despesas fossem pagas em espécie. É o caso de gastos com alimentação e transporte (táxi) que, segundo informa, estariam comprovados nos documentos fiscais juntados aos autos.
Considerando que, como registrado pelo Mapa, os trabalhos de monitoria ensejaram deslocamentos aos Municípios de São Gabriel do Oeste, Chapadão do Sul, Maracaju, Dourados, Naviraí, Nova Andradina, a partir da e retornando à capital Campo Grande/MS, é razoável supor que algumas despesas operacionais fossem custeadas por meio de suprimento de fundos, como alegado pelo responsável. 
Por essa razão, acolho parcialmente as alegações de defesa ofertadas pelo responsável em relação às despesas de alimentação e transporte comprovadas por meio de documentos fiscais juntados aos autos, como discrimino:
	Despesas
	Valor (R$) 
	Localização nos autos

	Alimentação
	   5.657,10 
	Peça 16, p. 13-20, 23-27; 
Peça 17, p. 255-258 e 272-291

	Taxi
	   2.577,60 
	Peça 16, p. 36-72 e 96; 
Peça 17, p. 171-254

	Combustível
	      704,29 
	Peça 17, p. 259-269

	Total
	8.938,99
	
VII
Faz-se necessário, ainda, estabelecer adequado retrato da movimentação bancária do Convênio Siconv 723500/2009.
De acordo com o convenente, o crédito disponibilizado e rendimentos financeiros foram suficientes para cobrir as despesas informadas, que totalizaram R$ 747.251,78:
	Despesa
	Pagamentos feitos

	Fundação Dom Cabral
	419.216,00

	Renato Oliveira Ramos - Advogados associados
	79.466,17

	Jorge Viana (Responsável pelo apoio) 
	89.393,60

	Peter dos Santos (Responsável pela parceria) 
	98.000,00

	Contrapartida IMA/DF
	9.680,00

	Barbosa e Nante Ltda.
	1.360,50

	Cleone de Castro -ME
	3.551,00

	Taxi
	1.971,78

	Mix Travel
	37.486,45

	Alimentação
	7.126,28

	Total
	747.251,78

Não obstante, os extratos bancários da conta corrente específica do convênio (peça 15, p. 4-13) , de janeiro a dezembro de 2010, e da conta investimento (peça 15, p. 14-33) , de janeiro de 2010 a julho de 2011, permitem aferir que o IMA/DF geriu R$ 826.028,06 de janeiro de 2010 a julho de 2011, haja vista o montante transferido (R$ 693.936,00) e os rendimentos líquidos auferidos (R$ 132.092,06) . 
A movimentação bancária demonstra, ainda, além das despesas já comentadas anteriormente, a realização de saques que totalizaram R$ 63.800,00, valor significativamente superior às despesas que o responsável comprovou ter custeado com moeda em espécie (R$ 8.938,99) , e transferência de R$ 119.393,60 para outra conta corrente do IMA/DF, sem qualquer justificativa plausível.
Considerando o total de despesas realizadas para pagamento da Fundação Dom Cabral, Mix Travel e para o suprimento de fundos para alimentação e transporte, o que totaliza R$ 492.683,29, quando os valores disponibilizados ao convenente chegaram a R$ 826.028,06, tem-se que houve uso indevido dos recursos e saldo em conta corrente não restituído ao Tesouro Nacional, em afronta às disposições do convênio firmado e ao ditado pelo art. 20 da Instrução Normativa STN 1/1997. 
Agrava a situação do convenente o fato de terem sido omitidos os lançamentos bancários posteriores a 13/12/2010, visto que houve crédito de rendimentos até julho de 2011. 
Portanto, julgo irregulares as contas de Luiz Antônio de Passos Curado, Flávio Henrique Boechat de Aguiar e do Centro de Estudos, Promoção e Desenvolvimento de Mercados (IMA/DF) , com fulcro no art. 16, inciso III, alíneas 'b' e 'd', da Lei 8.443/1992, e condeno-os em débito pelo resultado dos lançamentos a seguir discriminados, que corresponde a R$ 521.816,10 em 30/8/2019, sem juros:
	Valor
	Data de ocorrência
	Lançamento

	393.936,00
	09/03/2010
	Débito

	300.000,00
	17/03/2010
	Débito

	59.888,00
	31/05/2010
	Crédito

	59.888,00
	29/07/2010
	Crédito

	59.888,00
	30/08/2010
	Crédito

	59.888,00
	30/09/2010
	Crédito

	59.888,00
	28/10/2010
	Crédito

	59.888,00
	29/11/2010
	Crédito

	3.089,02
	30/07/2010
	Crédito

	3.883,48
	24/08/2010
	Crédito

	3.863,82
	30/08/2010
	Crédito

	1.046,25
	15/09/2010
	Crédito

	4.703,84
	17/09/2010
	Crédito

	1.280,09
	30/09/2010
	Crédito

	278,52
	04/10/2010
	Crédito

	1.290,76
	29/10/2010
	Crédito

	1.197,00
	09/11/2010
	Crédito

	5.783,52
	10/12/2010
	Crédito

	8.938,99
	05/07/2010
	Crédito

	59,45
	28/10/2011
	Crédito

	85,50
	10/05/2012
	Crédito

Aplico-lhes, ainda a multa individual prevista no art. 57 da Lei 8.443/1992.
Ante o exposto, VOTO no sentido de que o Tribunal adote a deliberação que ora submeto à apreciação deste Colegiado.
TCU, Sala das Sessões Ministro Luciano Brandão Alves de Souza, em 24 de setembro de 2019.
	
ANDRÉ LUIS DE CARVALHO
Relator